ACORDAO-COMPLETO-2554085

ACÓRDÃO 2106/2022 ATA 36/2022 - PLENÁRIO

VISTOS, relatados e discutidos estes autos de representação, com pedido de medida cautelar, noticiando possíveis irregularidades na aquisição de caminhões coletores com compactador de resíduos sólidos pela Superintendência de Desenvolvimento do Centro-Oeste - Sudeco, Fundação Nacional de Saúde - Funasa e Companhia de Desenvolvimento do Vale do São Francisco - Codevasf.
ACORDAM os Ministros do Tribunal de Contas da União, reunidos em sessão do Plenário, ante as razões expostas pelo Relator e com fundamento nos arts. 169, inciso V, 235 e 237, inciso III, do Regimento Interno c/c o art. 9º, inciso I, da Resolução-TCU 315/2020, em:
9.1. conhecer da presente representação e considerá-la parcialmente procedente;
9.2. indeferir o pedido de concessão de medida cautelar formulado pelos representantes;
9.3. dar ciência à Codevasf, com vistas à prevenção de outras ocorrências semelhantes, de que foi deficiente o procedimento para definição do valor aceitável nos Pregões Eletrônicos 2/2020-UASG 195015-8ªSR-MA, 9/2021-UASG 195012-7ªSR-PI, 36/2021-UASG 195002-3ªSR-PE e 84/2021-UASG 195006-Sede, uma vez que priorizou cotações de potenciais fornecedores em detrimento da consulta ao Painel de Preços do Governo Federal e a contratações públicas similares, e considerou como parâmetro o preço de equipamentos de maior porte do que os que se pretendia adquirir;
9.4. dar ciência à Funasa, com vistas à prevenção de outras ocorrências semelhantes, de que foi deficiente o procedimento para definição do valor aceitável no Pregão Eletrônico 3/2021-Funasa/SP, uma vez que adotou uma única licitação como parâmetro de contratações similares, além de combiná-la com cotações de potenciais fornecedores com preços bastante acima da média obtida em pesquisa no Painel de Preços do Governo Federal;
9.5. encaminhar cópia deste acórdão aos representantes, à Codevasf, à Funasa e ao Procurador-Chefe da Procuradoria da República no Distrito Federal, com a informação de que o inteiro teor do relatório e do voto que o fundamentam está disponível no endereço eletrônico www.tcu.gov.br/acordaos.
9.6. arquivar os presentes autos, após as comunicações processuais.

Representação de parlamentares apontando supostas irregularidades na compra e distribuição de caminhões compactadores de lixo pela Codevasf e pela Funasa.

Companhia de Desenvolvimento dos Vales do São Francisco e do Parnaíba - Codevasf; Fundação Nacional de Saúde - Funasa.

3. Interessados: Fibra Distribuição & Logística Eireli (29.887.078/0001-51); Iveco Latin America Ltda (01.844.555/0005-06); Mardisa Veículos S/A (63.411.623/0021-10); On-Highway Brasil Ltda. (36.519.422/0001-15)

13.1. Ministros presentes: Bruno Dantas (na Presidência), Walton Alencar Rodrigues, Benjamin Zymler e Jorge Oliveira (Relator).
13.2. Ministros-Substitutos convocados: Augusto Sherman Cavalcanti e Weder de Oliveira.

JORGE OLIVEIRA

Adoto como relatório o seguinte extrato da instrução de mérito elaborada no âmbito da Secretaria de Controle Externo de Aquisições Logísticas - Selog, que contou com a anuência do corpo dirigente da unidade (peças 155/157) :
	"B. Histórico

	Com base em notícias veiculadas pelo jornal "O Estado de São Paulo", intituladas: "Dinheiro público banca centenas de caminhões de lixo com preços inflados" e "Ministro direcionou emenda para comprar caminhão de lixo de amiga que frequenta seu gabinete" (peças 8 e 9) , os representantes reportam, em suma, possíveis irregularidades em licitações da Sudeco, Codevasf e da Funasa que podem ser divididas em três tópicos: (i) sobrepreço, (ii) fraude e (iii) direcionamento (peça 1) . 	
	a) sobrepreço:
	a.1) em 2021, a Codevasf teria adquirido caminhão modelo/versão "Iveco Tector 11-190" por R$ 391 mil, mediante o Pregão Eletrônico 21/2021 (UASG 195006-Sede) . No entanto, em menos de um mês, veículo idêntico foi contratado por R$ 505 mil, por meio do Pregão Eletrônico 9/2021 (UASG 195012-7ªSR-PI) ;
	a.2) a Codevasf teria recebido caminhões com especificações de menor porte do que os licitados sem a devida compensação dos valores pagos, no âmbito do Pregão Eletrônico 7/2020 (UASG 195006-Codevasf-Sede) , realizado em 2020, e que teve como vencedora a empresa Tecar Diesel Caminhões e Ônibus Ltda; e
	a.3) em 2020, os indícios de superfaturamento na Codevasf ficariam ainda mais claros quando comparados os preços de veículos idênticos em datas muito próximas, em que o caminhão modelo/versão "Tector 1700E21" foi contratado pela Codevasf (superintendência regional de Pernambuco) no valor de R$ 319.700,00, e, na semana seguinte, a superintendência regional do Maranhão teria licitado, igual veículo, por R$ 356.900,00.
	b) fraude:
	b.1) havia suspeitas de sócios laranjas em empresas que participam de licitações da Codevasf, como a Fibra Distribuição e Logística Eireli (CNPJ 29.887.078/0001-51) , cujo proprietário é o Sr. Jair Balduíno de Souza, que recebeu dinheiro do auxílio emergencial na pandemia da covid-19, consoante dispõe reportagem daquele jornal: https://www.estadao.com.br/politica/governo-pagou-r-114-mil-a-mais-pela-compra-do-mesmo-veiculo/. Essa empresa teria vencido um pregão de R$ 8,5 milhões na Codevasf (superintendência regional de Pernambuco) , que pagou R$ 477 mil por caminhão de lixo. Entretanto, em Brasília, o mesmo veículo foi adquirido pelo valor de 391,3 mil. O prejuízo aos cofres públicos seria de R$ 1,5 milhão; e
	b.2) a Fibra Distribuição e Logística Eireli possui relação com a Globalcenter Mercantil Eireli (CNPJ 02.330.299/0001-78) , que venceu licitação da Codevasf (superintendência regional do Maranhão) , no valor de R$ 1,7 milhão. Segundo os representantes, "O Jornal 'O Estado de São Paulo' esteve na sede da empresa na última semana e encontrou uma casa abandonada, tomada pelo mato. No local, a reportagem descobriu que o suposto dono da Global - ao menos 'no papel' - é funcionário da Fibra". A Globalcenter pertence ao Sr. Herbert Rafael Lacerda Neco, que contou à reportagem que a empresa fechou no fim de 2020. Entretanto, em consulta ao Portal da Transparência, é possível verificar a sua participação em licitações ocorridas em 2021.
	c) direcionamento:
	c.1) no Pregão Eletrônico 8/2021 da Codevasf (UASG 195001-5ªSR-AL) , a empresa Deva Veículos Ltda. teria vencido sozinha a licitação para o fornecimento de 110 caminhões coletores com compactador de resíduos sólidos, no valor unitário de R$ 474.400,00. O histórico desse certame mostrava que entre a abertura e o encerramento da etapa de lances passaram-se apenas 88 segundos. A aludida empresa possui em seu quadro societário Vittorio Medioli, sócio administrador, e Sada Participações Ltda. (CNPJ 97.482.897/0001-79) , sócia. E já recebeu R$ 103.438.070,73 de recursos federais, possuindo 13 contratos firmados com o Governo Federal, conforme consulta ao Portal da Transparência (peça 5) ;
	c.2) a Sada Participações possui em seu quadro societário Vittorio Medioli - atual prefeito do município de Betim/MG, e cujo nome já esteve envolvido em suspeitas de abuso de poder econômico, dominação de mercado, eliminação total ou parcial de concorrência, fixação artificial de preços, formação de cartel e associação criminosa -, Vime Participações Ltda. e Stor Investment Limited, como sócio pessoa jurídica domiciliada no exterior (Inglaterra) , com capital social de R$ 2.675.227.630,00;
	c.3) o ministro da Casa Civil, Ciro Nogueira, por meio de emenda parlamentar, destinou R$ 240 mil ao município de Brasileira/PI, para a aquisição de caminhão de lixo. Nesse contexto, destaca que haveria indícios de que todo o processo da compra foi realizado por aliados do ministro, desde a Codevasf (superintendência regional do Piauí) , que realizou o pregão, passando pela prefeitura de Brasileira/PI até a empresa vencedora (Grupo Mônaco Diesel Caminhões, Ônibus e Tratores Ltda.) que teria ampliado a venda de veículos desde que o referido ministro assumira a Pasta, inclusive firmando contrato com a Codevasf (Piauí) , estado a que pertence o ministro, no valor de R$ 11,9 milhões;
	c.4) o Grupo Mônaco Diesel Caminhões, Ônibus e Tratores Ltda. tem no seu quadro societário Carla Morgana Denardin, publicamente próxima ao citado ministro da Casa Civil, tendo comparecido ao evento de sua posse um dia após receber o valor de R$ 1.332.431,98 por ordem bancária; e
	c.5) os caminhões comprados pela Codevasf custaram R$ 297,8 mil, no entanto, a prefeitura de Brasileira/PI, utilizando-se do valor da emenda parlamentar do então senador (atual ministro da Casa Civil) , reajustou o valor para R$ 318.044,23, em razão de suposta defasagem do preço do veículo, adquirindo-o.
Ainda, relatou que os caminhões coletores com compactador de resíduos sólidos adquiridos nas licitações são muito superiores à demanda real dos municípios beneficiados, tanto em capacidade quanto nos valores gastos nas compras, e que isso impacta negativamente a Política Nacional de Resíduos Sólidos.
Na instrução precedente (peça 46) , não foram identificadas licitações para aquisição de caminhões coletores de resíduos sólidos promovidas pela Sudeco. Além disso, entendeu-se que:
	a) em razão da competência desta Selog, definidas na Portaria Segecex 2/2021, que restringe sua atuação a objeto afeto à aplicação das normas sobre licitações e contratos, não seria apurado o relato do impacto negativo das aquisições dos caminhões coletores de resíduos sólidos na Política Nacional de Resíduos Sólidos. Sendo assim, deveria ser encaminhada cópia da instrução de peça 46 às respectivas unidades técnicas especializadas deste Tribunal, a cuja clientela pertençam as unidades jurisdicionadas (Codevasf e Funasa) , a fim de que analisem as informações reportadas pelos representantes, e adotem as providências que julgarem cabíveis para o caso, além de eventualmente essas informações subsidiarem futuras fiscalizações relacionadas à Política de Resíduos Sólidos;
	b) deveriam ser avaliadas as especificações dos veículos efetivamente entregues pela Tecar Diesel Caminhões e Ônibus Ltda., no âmbito das aquisições do item 1 do Pregão Eletrônico 7/2020-UASG 195006-Sede;
	c) deveria ser esclarecido o preço mais elevado praticado no item 2 do Pregão Eletrônico 2/2020-UASG 195015-8ªSR-MA, quando comparado com o item 5 do Pregão Eletrônico 3/2020-UASG 195002-3ªSR-PE, considerando que se tratava de veículo idêntico (marca: Iveco, modelo/versão: TECTOR 170E21) , de licitações realizadas na Região Nordeste, e além de as datas de homologação dos certames serem bem próximas (23/10/2020 e 27/10/2020) ;
	d) havia indícios de sobrepreço nos Pregões Eletrônicos: 9/2021-UASG 195012-7ªSR-PI (item 3) , 36/2021-UASG 195002-3ªSR-PE (item 2) e 84/2021-UASG 195006-Sede (item 2) - Codevasf; e 3/2021 (item 1) - Funasa/SP; 
	e) havia indícios de fraude nos Pregões Eletrônicos 36/2021-UASG 195002-3ªSR-PE (item 2) e 84/2021-UASG 195006-Sede (item 2) para contratação da empresa Fibra Distribuição e Logística Eireli (CNPJ 29.887.078/0001-51) , porquanto o seu proprietário (Sr. Jair Balduino de Souza) não teria condição econômica e financeira para possuir empresa de pequeno porte a ponto de participar de processos licitatórios de considerável materialidade; e
	f) não havia plausibilidade nas alegações dos representantes quanto ao direcionamento de licitações. No entanto, consignou-se que seria oportuno, quando do julgamento de mérito, a remessa de cópia dos autos à Polícia Federal e à Secretaria da Receita Federal do Brasil, para adoção das medidas que entenderem cabíveis.
Foi proposta, ainda, a adoção de medida cautelar para suspender as contratações, os pagamentos e eventuais adesões dos respectivos itens com possível sobrepreço das atas de registro de preços decorrentes dos Pregões Eletrônicos 9/2021-UASG 195012-7ªSR-PI (item 3) , 36/2021-UASG 195002-3ªSR-PE (item 2) e 84/2021-UASG 195006-Sede (item 2) .
Em despacho de cautelar (peça 49) , o Exmo. Relator destes autos não acolheu a proposta de medida cautelar, decidindo que se deveria ouvir as unidades jurisdicionadas e fornecedores envolvidos, nos termos do art. 276, § 2º, do Regimento Interno. Também decidiu que as oitivas e diligências deveriam ser promovidas na forma proposta na instrução de peça 46.
Dessa forma, as medidas saneadoras foram encaminhadas à Codevasf, à Funasa/SP e às sociedades empresariais, nos termos que seguem:
43.3. realizar a oitiva da [...] (Codevasf) , com amparo no art. 276, § 3º, c/c art. 250, V, todos do Regimento Interno/TCU, para que, no prazo de quinze dias, se pronuncie em relação aos pressupostos da cautelar deferida, e quanto aos seguintes pontos relativos aos pregões eletrônicos em referência:
a) indícios de sobrepreço nos respectivos itens dos Pregões Eletrônicos: 9/2021-UASG 195012-7ªSR-PI (item 3) , 36/2021-UASG 195002-3ªSR-PE (item 2) e 84/2021-UASG 195006-Sede (item 2) , conforme demonstrado no quadro de peça 43, o que atenta contra o princípio da economicidade nas contratações públicas, violando o caput do art. 31 da Lei 13.303/2016;
b) indícios de fraude na contratação da empresa Fibra Distribuição e Logística Eireli (CNPJ 29.887.078/0001-51) , no âmbito dos respectivos itens dos Pregões Eletrônicos 36/2021-UASG 195002-3ªSR-PE (item 2) e 84/2021-UASG 195006-Sede (item 2) , porquanto o proprietário não teria condições econômicas e financeiras para possuir empresa de pequeno porte a ponto de participar de processos licitatórios de considerável materialidade, a exemplo dos pregões em comento, o que configura infração administrativa prevista no inciso II do art. 84 da Lei 13.303/2016; e crime tipificado no art. 337-F do Decreto-Lei 2.848, de 7/12/1940 (Código Penal) - incluído pela Lei 14.133/2021;
[...]
43.5. realizar, nos termos do art. 276, § 3º, c/c art. 250, V, todos do Regimento Interno/TCU, a oitiva das sociedades empresárias CNH Industrial Brasil Ltda. (CNPJ 01.844.555/0005-06) e Fibra Distribuição & Logística Eireli (CNPJ 29.887.078/0001-51) , para, no prazo de quinze dias, manifestarem-se sobre os fatos constantes no subitem 43.3 retro, assim como sobre os pressupostos da cautelar adotada;
43.6. diligenciar a [...] (Codevasf) , com fundamento nos artigos 157 e 187 do Regimento Interno deste Tribunal, para que, no prazo de quinze dias, encaminhe cópia dos seguintes documentos e/ou esclarecimentos:
a) encaminhe:
a.1) cópia integral do processo de pagamento referente a todas as aquisições do item 1 do Pregão Eletrônico 7/2020-UASG 195006-Sede, contendo notas de empenho, ordens de fornecimento, notas fiscais, de liquidação, ordens bancárias etc.;
a.2) cópia integral da pesquisa de preços, contendo todas as fontes (consulta ao Painel de Preços do Governo Federal, contratações similares de outros entes públicos, fornecedores etc.) , nos termos do art. 5º da Instrução Normativa 73 da Secretaria de Gestão do Ministério da Economia (Seges-ME) , de 5/8/2020, que serviram de parâmetro para estimar o critério de valor aceitável do item 2 do Pregão Eletrônico 2/2020-UASG 195015-8ªSR-MA e do item 5 do Pregão Eletrônico 3/2020-UASG 195002-3ªSR-PE;
a.3) cópia integral da pesquisa de preços, contendo todas as fontes (consulta ao Painel de Preços do Governo Federal, contratações similares de outros entes públicos, fornecedores etc.) , nos termos do art. 5º da Instrução Normativa 73 da Secretaria de Gestão do Ministério da Economia (Seges-ME) , de 5/8/2020, que serviram de parâmetro para estimar o critério de valor aceitável definido para os Pregões Eletrônicos 9/2021-UASG 195012-PI (item 3) , 36/2021-UASG 195002-PE (item 2) e 84/2021-UASG 195006-Sede (item 2) ; e
a.4) cópia de toda a documentação contábil (balanço patrimonial e demonstração do resultado do exercício) apresentada pela empresa Fibra Distribuição e Logística Eireli (CNPJ 29.887.078/0001-51) , a fim de demonstrar a sua capacidade econômico-financeira, no âmbito dos Pregões Eletrônicos 36/2021-UASG 195002-3ªSR-PE (item 2) e 84/2021-UASG 195006-Sede (item 2) .
b) esclareça:
b.1) o preço mais elevado praticado no item 2 do Pregão Eletrônico 2/2020-UASG 195015-8ªSR-MA, quando comparado com o item 5 do Pregão Eletrônico 3/2020-UASG 195002-3ªSR-PE, considerando que são veículos idênticos (marca: Iveco, modelo/versão: TECTOR 170E21) , que são licitações realizadas na Região Nordeste, e que as datas de homologação dos certames são bem próximas (23/10/2020 e 27/10/2020) ;
b.2) a situação atual das atas de registro de preços decorrentes dos Pregões Eletrônicos 2/2020-UASG 195015-8ªSR-MA (item 2) e 3/2020-UASG 195002-3ªSR-PE (item 5) , notadamente a respeito de contratos celebrados, pagamentos realizados, adesões etc., encaminhando a respectiva documentação probatória;
b.3) a situação atual das atas de registro de preços decorrentes dos Pregões Eletrônicos 9/2021-UASG 195012-7ªSR-PI (item 3) , 36/2021-UASG 195002-3ªSR-PE (item 2) e 84/2021-UASG 195006-Sede (item 2) , notadamente a respeito de contratos celebrados, pagamentos realizados, adesões etc., encaminhando a respectiva documentação probatória; e
[...]
43.8. realizar a oitiva da [...] (Funasa/SP) , com amparo no art. 276, § 3º, c/c art. 250, V, todos do Regimento Interno/TCU, para que, no prazo de quinze dias, se pronuncie em relação aos pressupostos da cautelar deferida, e quanto aos seguintes pontos:
a) indício de sobrepreço no item 1 do Pregão Eletrônico 3/2021, conforme demonstrado no quadro de peça 43, considerando que atenta contra o princípio da economicidade em contratações públicas, previsto no caput do art. 3º da Lei 8.666/1993 (seleção da proposta mais vantajosa) ;
[...]
43.10. realizar, nos termos do art. 276, § 3º, c/c art. 250, V, todos do Regimento Interno/TCU, a oitiva das sociedades empresárias ON-HIGHWAY Brasil Ltda. (CNPJ 36.519.422/0001-15) e Mardisa Veículos S/A (CNPJ 63.411.623/0021-10) , para, no prazo de quinze dias, manifestarem-se sobre os fatos constantes no subitem 43.8 retro, assim como sobre os pressupostos da cautelar adotada;
43.11. diligenciar a [...] (Funasa/SP) , com fundamento nos artigos 157 e 187 do Regimento Interno deste Tribunal, para que, no prazo de quinze dias, encaminhe cópia dos seguintes documentos e/ou esclarecimentos:
a) encaminhe:
a.1) cópia integral da pesquisa de preços, contendo todas as fontes (consulta ao Painel de Preços do Governo Federal, contratações similares de outros entes públicos, fornecedores etc.) , nos termos do art. 5º da Instrução Normativa 73 da Secretaria de Gestão do Ministério da Economia (Seges-ME) , de 5/8/2020, que serviram de parâmetro para estimar o critério de valor aceitável definido para o Pregão Eletrônico 3/2021 (item 1) ; e
a.2) cópia das atas de registro de preços originárias do item 1 do Pregão Eletrônico 3/2021.
b) esclareça:
b.1) a situação atual das atas de registro de preços decorrentes do Pregão Eletrônico 3/2021 (item 1) , notadamente a respeito de contratos celebrados, pagamentos realizados, adesões etc., encaminhando a respectiva documentação probatória;
b.2) o motivo de haver dois licitantes vencedores - ON-HIGHWAY Brasil Ltda. (CNPJ 36.519.422/0001-15) e Mardisa Veículos S/A (CNPJ 63.411.623/0021-10) - para o item 1 do Pregão Eletrônico 3/2021; e
Promovidas as oitivas e diligências quanto às alegações dos representantes e demais questões levantadas por esta unidade técnica, passa-se a analisar as respostas apresentadas, tópico a tópico, conforme transcrição/contextualização a seguir. 

 (...) 
	E. Medida Cautelar - Avaliação dos Pressupostos

	Perigo da Demora

	Há decisão judicial ou administrativa, sem especificação de prazo, para suspender o andamento do processo licitatório ou a contratação?
	Não

	No caso de contratações decorrentes de Registro de Preços:
	A ata de registro de preços decorrente do certame já foi assinada?
	Sim

		O contrato decorrente da ata de registro de preços (que, porventura, seja objeto da representação/denúncia) já foi assinado?
	Sim

		A ata de registro de preços decorrente do certame ainda possui saldo que permita novas contratações pelo órgão gerenciador ou por eventuais adesões?
	Sim

	Análise:

	Está configurado o pressuposto do perigo da demora em razão de ainda haver saldo nos itens das atas de registro de preços da Codevasf e da Funasa/SP que estão com indícios de sobrepreço, consoante demonstram o espelho de consulta ao Portal de Compras Governamentais (peças 17 a 20) e as informações das unidades jurisdicionadas (peças 104, 125 e 135) .

	Perigo da Demora Reverso

	O serviço/bem é essencial ao funcionamento das atividades da Unidade Jurisdicionada
	Não

	A Unidade Jurisdicionada entidade está coberta contratualmente pelo serviço com razoável vigência (há a possibilidade de voltar a fase ou refazer o certame, a depender da consequência da concessão de cautelar no caso concreto) ou admite prorrogação excepcional?
	Não se aplica

	Caso haja a possibilidade de manutenção do contrato com a atual prestadora dos serviços, as condições dessa contratação seriam melhores (menor preço e atendimento satisfatório) que o que se está em vias de contratar?
	Não se aplica

	Análise:

	Está afastado o pressuposto do perigo da demora reverso, uma vez que os caminhões coletores com compactador de resíduos sólidos serão destinados a entes municipais, o que é razoável pressupor que o objeto da aquisição não é essencial ao funcionamento das unidades jurisdicionadas (Codevasf e Funasa/SP) .

	Plausibilidade Jurídica

	A Unidade Jurisdicionada está sujeita aos normativos supostamente infringidos?
	Sim

	Há plausibilidade nas alegações dos representantes ou nas verificações realizadas pela Unidade Técnica?
	Sim (parcialmente) 

	Há indício de sobrepreço ou superfaturamento?
	Não

	Há grave risco de lesão ao erário, inexecução ou execução insatisfatória do objeto?
	Não

	Análise quanto à plausibilidade jurídica e quanto à necessidade de adoção de medida cautelar:

	Considerações preliminares e análises da diligência
Os documentos encaminhados e os esclarecimentos prestados pelas unidades jurisdicionadas (Codevasf e Funasa/SP) e pelas sociedades empresárias são suficientes para o que se busca esclarecer nestes autos.
Análise 1 (A Codevasf teria recebido caminhões com especificações de menor porte do que os licitados sem a devida compensação dos valores pagos) .  
Ao analisar o processo de pagamento referente às aquisições do item 1 do Pregão Eletrônico 7/2020-UASG 195006-Sede (fornecedor: Tecar Diesel Caminhões e Ônibus Ltda.) , acostado à peça 145, observa-se que a especificação do modelo de caminhão (Accelo 1016/31) efetivamente entregue pela Tecar é similar ao que foi descrito no termo de referência da contratação (peça 22, p. 3-4) e ao que consta da proposta do fornecedor (peça 23) e da ficha técnica do veículo (peça 25) .
Portanto, considerando que os representantes haviam relatado que a Codevasf tinha recebido veículos com especificações de menor porte do que os licitados sem a devida compensação dos valores pagos, é possível concluir, com base nos documentos analisados, que aquele relato não se confirma.
Análise 2 (Preços distintos para veículos idênticos em licitações da Codevasf - superintendências regionais do Maranhão e Pernambuco -, homologadas em datas bem próximas) . 
Em consonância com o que foi informado pelos representantes, na instrução preliminar (peça 46) , constatou-se que havia uma diferença de 11,64% nos preços praticados em licitações de caminhões idênticos (marca: Iveco, modelo/versão: Tector 170E21) realizadas em 2020, pelas superintendências regionais da Codevasf (Pernambuco e Maranhão) , adquiridos, respectivamente, por R$ 319.700,00 e R$ 356.900,00, nos Pregões Eletrônicos 3/2020-UASG 195002-3ªSR-PE (item 5) e 2/2020-UASG 195015-8ªSR-MA (item 2) - peça 44.
Assim, buscou-se, por meio de diligência, esclarecer o critério de valor aceitável definido para cada licitação, com base na respectiva pesquisa de preço aplicada, além de ter solicitado à superintendência do Maranhão que se pronunciasse sobre o valor elevado para o Pregão Eletrônico 2/2020-UASG 195015-8ªSR-MA (item 2) , quando comparado com o item 5 do Pregão Eletrônico 3/2020-UASG 195002-3ªSR-PE, considerando que eram veículos idênticos, que são licitações realizadas na Região Nordeste, e que as datas de homologação são bem próximas (23/10/2020 e 27/10/2020) .
Em resposta à diligência, a superintendência do Maranhão informou que (peça 132, p. 1) :
O preço de aquisição do item 2 do Pregão Eletrônico 2/2020-UASG 195015-8ªSR-MA foi resultado da disputa entre licitantes e utilizamos os critérios de menor preço e atendimento das especificações mínimas exigidas em edital, e não cabe a Codevasf esclarecer porque o licitante ofertou um preço superior ou inferior quando comparado a outro certame vencido por licitante distinto em outro Estado, principalmente porque podem existir diversas variáveis como impostos, incentivos fiscais, margem de lucro que interferem no preço final do produto. (grifou-se) 
Ainda, esclarece que a ARP decorrente do Pregão Eletrônico 2/2020-UASG 195015-8ªSR-MA está vencida desde 20/10/2021. Foram expedidas cinco ordens de fornecimento. No entanto, o fornecedor (Global Mercantil Eireli) não entregou os caminhões, sendo sancionado nos termos da legislação, conforme comprova a documentação de peça 136. 
Destaca que o Processo Licitatório 59580.000330/2020-16 - Pregão Eletrônico 2/2020-UASG 195015-8ªSR-MA - foi instruído em 28/5/2020, em momento anterior à edição da IN 73 da Seges/-ME, de 5/8/2020, normativo a que o ofício de diligência do TCU faz referência.
Compulsando os documentos relacionados ao procedimento de pesquisa de preços dos Pregões Eletrônicos 3/2020-UASG 195002-3ªSR-PE (item 5) e 2/2020-UASG 195015-8ªSR-MA (item 2) - Pernambuco e Maranhão - (peças 128 e 127) , observa-se que o critério de valor aceitável definido para a licitação do Maranhão, de R$ 358.966,67, também apresenta uma diferença de pouco mais de 11%, quando comparada com o de Pernambuco, na ordem de R$ 321.111,00.
O preço estimado por Pernambuco (Pregão Eletrônico 3/2020-UASG 195002-3ªSR-PE - item 5) foi norteado somente por consulta ao Painel de Preços do Governo Federal, no valor de R$ 321.111,00, priorizando parâmetro de preços de acordo com o que prescreve o §1º do art. 5º da IN 73 da Seges/-ME, de 5/8/2020 (peça 128) . Por sua vez, a estimativa de preço definida pelo Maranhão (Pregão Eletrônico 2/2020-UASG 195015-8ªSR-MA - item 2) alcançou R$ 358.966,07, com base quase exclusivamente em cotações junto a fornecedores, destacando-se que o menor valor da cotação veio da ARP 9/2019 da própria Codevasf (peça 127, p. 1, 11, 47 e 83-84) . 
Sendo assim, é possível afirmar que ocorreu falha na pesquisa de preços da Codevasf-8ªSR-MA (Pregão Eletrônico 2/2020-UASG 195015-8ªSR-MA - item 2) , visto que priorizara parâmetro (pesquisa de preços restrita a fornecedores) que contraria orientação da jurisprudência do TCU, consubstanciada nas seguintes decisões: 
[Acórdão 713/2019-TCU-Plenário, da relatoria do Min. Bruno Dantas e 1.548/2018-TCU-Plenário, da relatoria do Min. Augusto Nardes]  
A pesquisa de preços para elaboração do orçamento estimativo da licitação não deve se restringir a cotações realizadas junto a potenciais fornecedores, devendo ser utilizadas outras fontes como parâmetro, a exemplo de contratações públicas similares, sistemas referenciais de preços disponíveis, pesquisas na internet em sítios especializados e contratos anteriores do próprio órgão.
[Acórdão 1604/2017-TCU-Plenário, da relatoria do Min. Vital do Rêgo]
A pesquisa de preços para elaboração do orçamento estimativo da licitação não deve se restringir a cotações realizadas junto a potenciais fornecedores, devendo, ainda, ser utilizadas outras fontes como parâmetro, a exemplo de contratações similares realizadas por outros órgãos ou entidades públicas, mídias e sítios eletrônicos especializados e portais oficiais de referência de custos. (grifou-se) 
Ainda, cabe mencionar passagem do relatório do Acórdão 299/2011-TCU-Plenário, rel. Min. José Múcio Monteiro, que versa sobre a variação exagerada de preços resultado de estimativa distorcida, baseada só em consulta a fornecedores.
2.14. A estimativa que considere apenas cotação de preços junto a fornecedores pode apresentar preços superestimados, uma vez que as empresas não têm interesse em revelar, nessa fase, o real valor a que estão dispostas a realizar o negócio. Os fornecedores têm conhecimento de que o valor informado será usado para a definição do preço máximo que o órgão estará disposto a pagar e os valores obtidos nessas consultas tendem a ser superestimados. (grifou-se) 
Em relação à alegação de que a IN 73 da Seges-ME, de 5/8/2020, ainda não estava em vigor na época da deflagração do Pregão Eletrônico 2/2020-UASG 195015-8ªSR-MA (item 2) , de fato, o referido normativo não estava vigente naquele momento. Contudo, vigia a IN 5 Seges/MPOG, de 27/6/2014 (revogada pela IN 73 da Seges-ME, de 5/8/2020) , que também orientava que o procedimento de pesquisa de preços deveria priorizar o "Painel de Preços do Governo Federal" e "contratações públicas similares" como parâmetros de preços.
O §1º do art. 15 do Regulamento de Licitações e Contratos da Codevasf também estabelece tal priorização, in verbis (peça 154, p. 13) :
Art.15. Para a contratação de bens e outros serviços, o procedimento de pesquisa de preços a ser realizado nas licitações deverá observar os seguintes parâmetros:  
I - Painel de Preços disponível no endereço eletrônico http://paineldeprecos.planejamento.gov.br;
II - contratações similares de outros entes públicos, em execução ou concluídos nos 180 (cento e oitenta) dias anteriores à data da pesquisa de preços; 
III - pesquisa publicada em mídia especializada, sítios eletrônicos especializados ou de domínio amplo, desde que contenha a data e hora de acesso; ou 
IV - pesquisa com os fornecedores, desde que as datas das pesquisas não se diferenciem em mais de 180 (cento e oitenta) dias. 
§ 1º Os parâmetros previstos nos incisos deste artigo poderão ser utilizados de forma combinada ou não, devendo ser priorizados os previstos nos incisos I e II e demonstrado no processo administrativo a metodologia utilizada para obtenção do preço de referência, por meio de parecer de custo. (grifou-se) 
Assim, pode-se afirmar que a falha do procedimento de pesquisa de preços da superintendência regional do Maranhão distorceu, ao utilizar quase exclusivamente cotações de fornecedores, o critério de valor aceitável do Pregão Eletrônico 2/2020-UASG 195015-8ªSR-MA (item 2) , em sentido completamente oposto ao que foi feito pela superintendência regional de Pernambuco no âmbito do Pregão Eletrônico 3/2020-UASG 195002-3ªSR-PE (item 5) - que priorizara, nos termos do Regulamento de Licitações e Contratos da Codevasf e das INs da Seges-ME, pesquisa junto ao Painel de Preços do Governo Federal para estimar o critério de valor aceitável da licitação.
Por outro prisma, não se pode asseverar a ocorrência de sobrepreço no Pregão Eletrônico 2/2020-UASG 195015-8ªSR-MA (item 2) , uma vez que a diferença de preços seria de pouco mais de 11%, o que não seria expressivo, nos termos do inc. I do §1º do art. 31 da Lei 13.303/2016. Além disso, deve ser levado em consideração que são licitações realizadas por estados distintos da federação (Pernambuco e Maranhão) , o que também pode acarretar uma pequena variação nos preços praticados pelos licitantes, sendo tolerável.
Dessa forma, entende-se que é suficiente dar ciência à Codevasf de que a pesquisa de preços para elaboração do critério de valor aceitável da licitação não deve se restringir a cotações realizadas junto a potenciais fornecedores, devendo ser utilizados e priorizados, como parâmetros, a consulta ao Painel de Preços do Governo Federal e contratações públicas similares, em consonância com: a jurisprudência deste Tribunal (Acórdão 713/2019-TCU-Plenário, rel. Min. Bruno Dantas; 1.548/2018-TCU-Plenário, rel. Min. Augusto Nardes; e 1.604/2017-TCU-Plenário, rel. do Min. Vital do Rêgo) , o § 1º do art. 15 do Regulamento de Licitações e Contratos da Codevasf; o §1º do art. 5º das Instruções Normativas 65, de7/7/2021, e 73, de 5/8/2020, da Secretaria de Gestão do Ministério da Economia (Seges-ME) , a fim de que adote providências para prevenir ocorrências semelhantes. 
Situação das ARPs Codevasf
A Codevasf esclareceu a situação atual das ARPs decorrentes dos respectivos pregões:
	a) Pregão Eletrônico 9/2021-UASG 195012-7ªSR-PI (item 3) (peça 125) :
	a.1) a ARP foi assinada em 20/12/2021 com a empresa CNH Industrial Brasil Ltda (CNPJ 01.844.555/0005-06) para o fornecimento de 32 unidades de caminhão coletor/compactador de resíduos sólidos 6m3, com preço unitário de R$ 505.000,00;
	a.2) foram emitidas sete notas de empenho e expedidas cinco ordens de fornecimento de 31 caminhões, no valor total de R$ 15.655.000,00; e
	a.3) até a resposta à diligência, o fornecedor não realizou as entregas solicitadas. Portanto, não foram realizados pagamentos. Em caso de não cumprimento das ordens de fornecimento, a Codevasf destaca que serão aplicadas as sanções previstas no edital.
	b) Pregão Eletrônico 3/2020-UASG195002-3ªSR- PE (item 5) (peça 133) :
	b.1) a ARP gerou três ordens de fornecimento e duas adesões. Ela venceu em 5/11/2021.
	c) Pregão Eletrônico 36/2021-UASG195002-3ªSR- PE (item 2) (peça 133) :
	c.1) não houve aquisições decorrentes da ARP, que se encontra vencida. 
	d) Pregão Eletrônico 84/2021-UASG 195006-Sede (item 2) (peça 135) :
	d.1) foi expedida a Ordem de Fornecimento 0.0613/2022. Houve o fornecimento de um caminhão coletor de resíduos sólidos (capacidade 6m3) . Atualmente, a referida ordem de fornecimento encontra-se em processo de pagamento (Processo Administrativo 59512.000018/2022-06-e) (peça 138) . 
	e) Pregão Eletrônico 2/2020-UASG 195015-8ªSR-MA (peça 132) :
	e.1) a ARP decorrente do referido pregão está vencida desde 20/10/2021. Foram expedidas cinco ordens de fornecimento. No entanto, o fornecedor (Global Mercantil Eireli) não entregou os caminhões, sendo sancionado nos termos da legislação, conforme comprova a documentação de peça 136. 
Situação da ARP Funasa/SP
A Funasa/SP esclareceu a situação atual das ARPs decorrentes do Pregão Eletrônico 3/2021 (item 1) (peça 104) :
	a) foi encaminhada ordem de fornecimento para produção do lote com 12 unidades de 6m³ (peça 143) ;
	b) não foram faturadas notas fiscais, não houve medição de serviço para esse fim, tampouco pagamento;
	c) foram solicitadas adesões à ARP decorrente do referido pregão, conforme listagem à peça 109.
Além disso, esclareceu que o motivo de haver dois licitantes vencedores - ON-HIGHWAY Brasil Ltda. e Mardisa Veículos S/A - para o item 1 do Pregão Eletrônico 3/2021 consiste no fato de a licitante vencedora (Mardisa Veículos S/A) ter cadastrado proposta com o quantitativo de 30 unidades. Assim, para a complementação do quantitativo pretendido pela Funasa/SP, conforme Estudo Técnico Preliminar (ETP) , embasado na demanda estimada, a empresa ON-HIGHWAY Brasil Ltda. foi convocada para negociar o registro de preços das unidades restantes, pelo mesmo valor da primeira colocada. Tal procedimento é previsto pelo art. 43, § 6º, do Decreto 10.024/2019, nestes termos:
§ 6º No pregão, na forma eletrônica, realizado para o sistema de registro de preços, quando a proposta do licitante vencedor não atender ao quantitativo total estimado para a contratação, poderá ser convocada a quantidade de licitantes necessária para alcançar o total estimado, respeitada a ordem de classificação, observado o preço da proposta vencedora, precedida de posterior habilitação, nos termos do disposto no Capítulo X. (grifou-se) 
Oitiva Codevasf
Item 43.3.a: indícios de sobrepreço nos respectivos itens dos Pregões Eletrônicos: 9/2021-UASG 195012-7ªSR-PI (item 3) , 36/2021-UASG 195002-3ªSR-PE (item 2) e 84/2021-UASG 195006-Sede (item 2) , conforme demonstrado no quadro de peça 43, o que atenta contra o princípio da economicidade nas contratações públicas, violando o caput do art. 31 da Lei 13.303/2016
Fundamento legal ou jurisprudencial: art. 31 da Lei 13.303/2016.
Manifestação da Unidade Codevasf sobre os indícios de irregularidades:
Em síntese, a Codevasf informou que:
	a) Pregão Eletrônico 9/2021-UASG 195012-7ªSR-PI (item 3) (peça 125) :
	a.1) a pesquisa de preços foi realizada considerando os parâmetros estabelecidos no capítulo II, art. 5º, da Instrução Normativa 73/2020 do Ministério da Economia.  No que diz respeito aos valores alcançados na pesquisa de preços, com base exclusivamente no Painel de Preços, conforme "Proposta de Preços 5" (peça 126, p. 2 e 15) , o valor para o item 3 foi de R$ 477.000,00;
	a.2) utilizou-se, ainda, para compor o preço de referência, os valores de consultas ao mercado nacional (potenciais fornecedores) , a fim de retratar a realidade de mercado no período pesquisado (peça 126, p. 2, 5-11 e 21-22) ;
	a.3) foi desconsiderada a cotação do fornecedor Mônaco Diesel Ltda., que estava 25% acima da média de outros fornecedores; e
	a.4) com base na metodologia aplicada, o preço de referência foi estabelecido em R$ 508.993,00. A vencedora do certame (CNH Industrial Brasil Ltda.) arrematou o item por R$ 505.000,00.
	b) Pregão Eletrônico 36/2021-UASG 195002-3ªSR-PE (item 2) (peça 134, p. 1-5) :
	b.1) a primeira tentativa de constituição de ARP, para possível aquisição de "caminhão com coletor/compactador de resíduos sólidos", ocorreu em 22/11/2021 mediante o Pregão Eletrônico 5/2021-UASG 195002-3ªSR-PE (item 5) ;
	b.2) o valor máximo aceitável no Pregão Eletrônico 5/2021-UASG 195002-3ªSR-PE (item 5) era de R$ 406.000,00 - valor que teve como parâmetros de preço o Painel de Preços do Governo Federal e a cotação de fornecedores em abril-maio/2021 -, de acordo com orçamento de referência, elaborado nos termos do art. 13 do Regulamento Interno de Licitações e Contratos da Codevasf e do art. 5º da Instrução Normativa 73 da Secretaria de Gestão do Ministério da Economia;
	b.3) o Pregão Eletrônico 5/2021-UASG 195002-3ªSR-PE (item 5) foi cancelado por inexistência de propostas. Diante do fracasso da licitação, iniciou-se nova pesquisa com preços oriundos do Painel de Preços do Governo Federal e de cotação junto a fornecedores (referência dezembro/2021) em que se observou uma variação entre abril-maio/2021 a dezembro/2021 nos preços de 17,98%, o que elevou o valor de referência para R$ 479.000,00 - variação corroborada pelos índices econômicos setoriais publicados pela Fundação Getúlio Vargas (FGV) ; e
	b.4) destaca que o valor referencial de R$ 479.000,00 adotado para o referido item está de acordo com ampla pesquisa e em estrita obediência às diretrizes regulamentadoras.
	c) Pregão Eletrônico 84/2021-UASG 195006-Sede (item 2) (peça 73) :
	c.1) valor de referência para o referido pregão combina painel de preços, editais já contratados e pesquisa de mercado, consoante recomendações dos órgãos de controle e previsto no Regulamento Interno de Licitações da Codevasf (peça 130) .
Análise:
O procedimento de pesquisa de preços dos pregões analisados da Codevasf, em regra, utilizou, como parâmetros para definir o critério de valor aceitável dos caminhões com coletores/compactadores de resíduos sólidos (capacidade 6m3) , o Painel de Preços do Governo Federal e a cotação junto a fornecedores.
Segundo já exposto nesta instrução, é cediço que os fornecedores tendem a elevar os seus preços quando consultados pelos entes e/ou órgãos públicos acerca do valor de determinado bem a ser adquirido, uma vez que têm conhecimento de que o preço informado será usado para a definição do valor máximo que a Administração Pública estará disposta a pagar. Assim, os valores obtidos em cotações junto a fornecedores comumente resultam em preço superestimado.
Por isso, o §1º do art. 5º da IN 65 Seges-ME, de 7/7/2021 (e da ainda vigente IN 73 Seges-ME, de 5/8/2020, nos termos do art. 11 da IN 65 Seges-ME, de 7/7/2021) - normativos que dispõem sobre o procedimento de pesquisa de preços - prescreve que devem ser priorizados os parâmetros relacionados à pesquisa feita no Painel de Preços e em contratações similares feitas por entes públicos.
A consulta ao Painel de Preços do Governo Federal que serviu de norte para estimar o preço aceitável nos três pregões da Codevasf mostrou-se deficiente, conforme será explanado a seguir. Dessa forma, pode-se inferir que a cotação de preços junto a fornecedores foi preponderante ou determinante para definição do critério do valor aceitável nas licitações analisadas. O quadro à peça 148 sintetiza os valores de referência definidos nas licitações, os preços registrados nas ARPs originárias, a pesquisa no Painel de Preços do Governo Federal e os preços cotados pelos fornecedores.
Pregão Eletrônico 9/2021-UASG 195012-7ªSR-PI (item 3) 
Em relação ao Pregão Eletrônico 9/2021-UASG 195012-7ªSR-PI (item 3) , verificou-se que a consulta ao Painel de Preços se restringiu à licitação promovida pela Prefeitura de Aurora do Pará/PA (UASG 980389 - Pregão Eletrônico 1/2021) , no valor de R$ 477.000,00 - peça 126, p. 15. Esse pregão representa o menor valor da composição do cálculo da média do preço estimado, que foi determinado em R$ 508.993,00, consoante registra o quadro de peça 148.
Nesse contexto, considerando que o valor dessa licitação solitária representa apenas 25% da composição do cálculo do preço médio, que serviu de critério de valor aceitável, e que, repisa-se, é de conhecimento público que os fornecedores tendem a superestimar os preços cotados pelos órgãos públicos, é possível afirmar que o preço registrado na ARP decorrente do Pregão Eletrônico 9/2021-UASG 195012-7ªSR-PI (item 3) não foi adequado, visto que, embora a legislação (art. 5º das INs 65 Seges-ME, de 7/7/2021, e 73 Seges-ME, de 5/8/2020) permita a combinação dos parâmetros de pesquisa - a exemplo do Painel de Preços e cotação de fornecedores -, o peso atribuído à cotação dos fornecedores - que representou 75% da composição do cálculo da média do preço estimado - foi desproporcional, provocando distorção no critério do valor aceitável da licitação, ficando o valor contratado ou registrado na ARP decorrente da licitação no limite da mediana da combinação de parâmetros (Painel de Preços do Governo Federal e cotação com fornecedores) estimado por esta Selog para o cálculo de eventual sobrepreço (R$ 505.000) , conforme demonstra o quadro à peça 150, p. 1.
Ante o exposto, de forma análoga à proposta feita na análise retro do Pregão Eletrônico 2/2020-UASG 195015-8ªSR-MA (item 2) , cabe dar ciência à Codevasf de que a pesquisa de preços para elaboração do critério de valor aceitável da licitação não deve se restringir a cotações realizadas junto a potenciais fornecedores, devendo ser utilizados e priorizados, como parâmetros, a consulta ao Painel de Preços do Governo Federal e contratações públicas similares, em consonância com a jurisprudência deste Tribunal (Acórdão 713/2019-TCU-Plenário, rel. Min. Bruno Dantas; 1.548/2018-TCU-Plenário, rel. Min. Augusto Nardes; e 1.604/2017-TCU-Plenário, rel. do Min. Vital do Rêgo) , o § 1º do art. 15 do Regulamento de Licitações e Contratos da Codevasf; e o §1º do art. 5º das Instruções Normativas 65, de7/7/2021, e 73, de 5/8/2020, da Secretaria de Gestão do Ministério da Economia (Seges-ME) .
Pregão Eletrônico 36/2021-UASG 195002-3ªSR-PE (item 2) 
O Pregão Eletrônico 36/2021-UASG 195002-3ªSR-PE (item 2) também apresenta deficiência no procedimento de pesquisa do Painel de Preços do Governo Federal, uma vez que a Codevasf-3ªSR-PE incluiu licitações de caminhões coletores/compactadores de resíduos sólidos que são de maior porte (15m3 e 10m3) , quando comparados com as especificações da licitação em comento (caminhão coletor/compactador de resíduos sólidos 6m3) . Essa falha no procedimento de pesquisa elevou a mediana de preços obtida no referido painel. O Quadro 1 retrata o ocorrido na pesquisa de preços (Painel de Preços) feita pela estatal. 
Quadro 1 - Pesquisa Painel de Preços - Pregão Eletrônico 36/2021-UASG 195002-3ªSR-PE (item 2) 
	Pregão Eletrônico
	Órgão
	Fornecedor
	Valor (R$) 

	5/2021 (item 1) 
	Codevasf (UASG 195005)	
	Monvep Caminhões e Ônibus Ltda.
	351.000,00 (*) 

	2/2021 (item 37) 
	Calha Norte (UASG 110594) 
	Transrio Caminhões, Ônibus, Máquinas e Motores Ltda.
	398.000,00 (*) 

	7/2021 (item 9) (**) 
	Codevasf (UASG 195004) 
	Galloti Trucks BA Comérico de Automotores Ltda.
	539.746,67

	7/2021 (item 11) (***) 
	Secretaria de Obras - estado do Pará (UASG 925446) 
	Mônaco Diesel Ltda.
	663.400,00

	Mediana
	468.873,34

Fonte: peça 129, p. 16.
 (*) Licitação do Painel de Preços do Governo Federal utilizada na composição do cálculo do preço estimado da licitação para aquisição de caminhão coletor/compactador de resíduos sólidos 6m3, conforme demonstra o quadro à peça 150, p. 3 (Anexo I - Recalculo do preço médio obtido no Painel de Preços do Governo Federal) .
 (**) Trata-se de caminhão coletor/compactador de resíduos sólidos 15m3 (peça 151, p. 3) .
 (***) Trata-se de caminhão coletor/compactador de resíduos sólidos 10m3 (peça 152, p. 1) .
A fim de deixar a pesquisa mais próxima do que a Codevasf-3ªSR-PE buscava (preço de caminhão coletor/compactador de resíduos sólidos 6m3) , esta unidade técnica retirou, da pesquisa realizada pela entidade, os itens com caminhões de maior porte (15m3 e 10m3) e recalculou a mediana - que obviamente foi reduzida de R$ 468.873,34 para R$ 374.500,00 -, conforme registra o Quadro 2.
Quadro 2 - Pesquisa Painel de Preços - Pregão Eletrônico 36/2021-UASG 195002-3ªSR-PE (item 2) - valor recalculado por esta unidade técnica (**) 
	Pregão Eletrônico
	Órgão
	Fornecedor
	Valor (R$) 

	5/2021 (item 1) 
	Codevasf (UASG 195005)	
	Monvep Caminhões e Ônibus Ltda.
	351.000,00 (*) 

	2/2021 (item 37) 
	Calha Norte (UASG 110594) 
	Transrio Caminhões, Ônibus, Máquinas e Motores Ltda.
	398.000,00 (*) 

	Mediana
	374.500,00

 (*) Licitação do Painel de Preços do Governo Federal utilizada na composição do cálculo do preço estimado da licitação para aquisição de caminhão coletor/compactador de resíduos sólidos 6m3, conforme demonstra o quadro à peça 150, p. 3 (Anexo I - Recalculo do preço médio obtido no Painel de Preços do Governo Federal) . 
 (**) Foram retiradas as licitações que continham caminhões de maior porte (15m3 e 10m3) - peça 151, p. 3 e peça 152, p. 1) .
Percebe-se que isso ocorreu devido à falta de criticidade dos preços e dos objetos coletados no Painel de Preços do Governo Federal, por parte dos responsáveis pela pesquisa, o que afronta o §3º do art. 6º da IN 73 da Seges-ME, de 5/8/2020; o §4º do art. 6º da IN 65 da Seges-ME, de 7/7/2021. Inclusive, viola o §4º do art. 15 do Regulamento de Licitações e Contratos da Codevasf.
Art.15. Para a contratação de bens e outros serviços, o procedimento de pesquisa de preços a ser realizado nas licitações deverá observar os seguintes parâmetros:  
I - Painel de Preços disponível no endereço eletrônico http://paineldeprecos.planejamento.gov.br;
[...]
§ 4º Os preços coletados devem ser analisados de forma crítica, em especial, quando houver grande variação entre os valores apresentados. (grifou-se) 
Assim, deve-se dar ciência à Codevasf da falha identificada para que adote providências para preveni-la, nos termos do encaminhamento adiante.   
Pregão Eletrônico 84/2021-UASG 195006-Sede (item 2) 
Outrossim, o Pregão Eletrônico 84/2021-UASG 195006-Sede (item 2)  apresenta falha no procedimento de pesquisa feita no Painel de Preços do Governo Federal, uma vez que também incluiu caminhão de maior porte (15m3) . O Quadro 3 explicita a situação encontrada.
Quadro 3 - Pesquisa Painel de Preços - Pregão Eletrônico 84/2021-UASG 195006-Sede (item 2)  
	Pregão Eletrônico
	Órgão
	Fornecedor
	Valor (R$) 

	5/2021 (item 1) 
	Prefeitura de Barra Bonita/SP (UASG 986205) 
	Emporium Comércio e Serviços Ltda.
	275.000,00 (**) 

	1/2021 (item 67) (***) 
	Calha Norte (UASG 110594) 
	Emporium Comércio e Serviços Ltda.
	443.700,00

	6/2021 (item 1) 
	Secretaria de Obras -estado do Pará (UASG 925446) 
	Positiva Comércio e Serviços Licitatórios 
	463.440,00 (*) 

	1/2021 (item 1) 
	Prefeitura de Aurora do Pará/PA (UASG 980389) 
	Globalcenter Mercantil Eireli
	477.000,00 (*) 

	Média
	414.785,00

Fonte: peça 130, p. 30 (parecer de custos) ; peça 130, p. 48-64 (relatório do Painel de Preços) .
 (*) Licitação do Painel de Preços do Governo Federal utilizada na composição do cálculo do preço estimado da licitação para aquisição de caminhão coletor/compactador de resíduos sólidos 6m3, conforme demonstra o quadro à peça 150, p. 3 (Anexo I - Recalculo do preço médio obtido no Painel de Preços do Governo Federal) . 
 (**) Licitação excluída da composição do cálculo do preço estimado da licitação para aquisição de caminhão coletor/compactador de resíduos sólidos 6m3, em razão de o valor estar aproximadamente 33% abaixo do preço médio do Painel de Preços praticado no segundo semestre de 2021, conforme registra a observação do quadro à peça 150, p. 3 (Anexo I - Recalculo do preço médio obtido no Painel de Preços do Governo Federal) .
 (***) Trata-se de caminhão coletor/compactador de resíduos sólidos 15m3 (peça 153, p. 5) .
Mais uma vez, para que a pesquisa ficasse mais próxima do que a Codevasf-Sede procurava (preço de caminhão coletor/compactador de resíduos sólidos 6m3) , esta unidade técnica retirou, da pesquisa realizada pela entidade, o item com caminhão de maior porte (15m3) e recalculou a média - que obviamente foi reduzida de R$ 414.785,00 para R$ 405.146,67 -, conforme registra o Quadro 4.
Quadro 4 - Pesquisa Painel de Preços - Pregão Eletrônico 84/2021-UASG 195006-Sede (item 2) - valor recalculado por esta unidade técnica (***) 
	Pregão Eletrônico
	Órgão
	Fornecedor
	Valor (R$) 

	5/2021 (item 1) 
	Prefeitura de Barra Bonita/SP (UASG 986205) 
	Emporium Comércio e Serviços Ltda.
	275.000,00 (**) 

	6/2021 (item 1) 
	Secretaria de Obras -estado do Pará (UASG 925446) 
	Positiva Comércio e Serviços Licitatórios 
	463.440,00 (*) 

	1/2021 (item 1) 
	Prefeitura de Aurora do Pará/PA (UASG 980389) 
	Globalcenter Mercantil Eireli
	477.000,00 (*) 

	Média
	405.146,67

 (*) Licitação do Painel de Preços do Governo Federal utilizada na composição do cálculo do preço estimado da licitação para aquisição de caminhão coletor/compactador de resíduos sólidos 6m3, conforme demonstra o quadro à peça 150, p. 3 (Anexo I - Recalculo do preço médio obtido no Painel de Preços do Governo Federal) .
 (**) Licitação excluída da composição do cálculo do preço estimado da licitação para aquisição de caminhão coletor/compactador de resíduos sólidos 6m3, em razão de o valor estar aproximadamente 33% abaixo do preço médio do Painel de Preços praticado no segundo semestre de 2021, conforme registra a observação do quadro à peça 150, p. 3 (Anexo I - Recalculo do preço médio obtido no Painel de Preços do Governo Federal) . 
 (***) Foi retirada a licitação que continha caminhão de maior porte (15m3) .
Assim, de forma semelhante à proposta da análise supra (Pregão Eletrônico 36/2021-UASG 195002-3ªSR-PE - item 2) , deve-se dar ciência da falha à Codevasf para que tome as medidas necessárias para prevenir ocorrência semelhante, nos termos do encaminhamento adiante.
Em razão do exposto, considerando que houve falhas no procedimento de pesquisa de preços da Codevasf (Sede, 3ª-SR e 7ª-SR) e da Funasa/SP, segundo será descrito adiante, esta unidade técnica, a fim de estimar preço mais próximo da realidade praticada no mercado, procedeu ao recálculo do preço de referência estimado anteriormente, utilizando a seguinte metodologia:
	a) foram incluídos no cálculo os valores dos Pregões Eletrônicos 2/2021 (item 37) - UASG 110594-Coordenação Geral do Programa Calha Norte, R$ 398.000,00 -, e 1/2021 (item 1) - UASG 980389-Prefeitura de Aurora do Pará/PA, R$ 477.000,00 - segundo demonstra o quadro à peça 150, p. 3 (Anexo I - Recalculo do preço médio obtido no Painel de Preços do Governo Federal) . Essas licitações estavam presentes na pesquisa do Painel de Preços da Codevasf (Sede, 3ª-SR e 7ª-SR) ;
	b) não foi incluído o Pregão Eletrônico 5/2021 (item 1) - UASG 986205-Prefeitura de Barra Bonita/SP, R$ 275.000,00 -, realizado em fevereiro/2021 e que estava presente na pesquisa que subsidiou o Pregão Eletrônico 84/2021-UASG 195006-Sede (item 2) (Codevasf) , em razão de o valor estar aproximadamente 33% abaixo do preço médio praticado no segundo semestre de 2021 (referência Painel de Preços do Governo Federal, R$ 408.292,93) - quadro à peça 150, p. 3 (Anexo I - Recalculo do preço médio obtido no Painel de Preços do Governo Federal) ;
	c) foram combinados os parâmetros (Painel de Preços e cotação de fornecedores) , nos termos do que prevê o art. 5º das INs 65 Seges-ME, de 7/7/2021, e 73 Seges-ME, de 5/8/2020, utilizando-se de cotações de fornecedores que estão no âmbito da pesquisa de preços Codevasf (Sede, 3ª-SR e 7ª-SR) e Funasa/SP, cujos preços cotados alcançam até 30% acima do preço médio do Painel de Preços do Governo Federal, já considerada a margem tolerável de 10% (R$ 449.122,22) . Os fornecedores foram os seguintes: Jelta Truck Ltda. (R$ 527.822,00) , Emporium Construtora, Comércio e Serviços (R$ 527.822,00) e CNH Industrial Brasil Ltda. (R$ 516.150,00) - pesquisa do Pregão Eletrônico 9/2021-UASG 195012-7ªSR-PI (peça 126) ; Deva Veículos Ltda. (R$ 479.000,00) - pesquisa dos Pregões Eletrônicos 36/2021-UASG 195002-3ªSR-PE e 84/2021-UASG 195006-Sede; HGV Ltda. (R$ 495.000,00) - pesquisa do Pregão Eletrônico 36/2021-UASG 195002-3ªSR-PE; Tecar Diesel Caminhões e Ônibus Ltda. (R$ 485.000,00) - pesquisa do Pregão Eletrônico 84/2021-UASG 195006-Sede; e Mardisa Veículos S.A. (R$ 560.000,00) - pesquisa do Pregão Eletrônico 3/2021-Funasa/SP.
O recálculo do preço de referência Selog, combinando-se os parâmetros "Painel de Preços" e "cotação de fornecedores", resultou, respectivamente, na média e mediana de R$ 503.386,78 e R$ 505.000,00. A memória de cálculo está demonstrada no quadro à peça 150, p. 4 (Anexo II - Memória de cálculo do preço de referência estimado pela Selog para definir o eventual sobrepreço dos pregões analisados) .
Considerando que se busca estimar preço mais próximo da realidade praticada nas contratações em apreço, esta unidade técnica utilizou, de forma bastante conservadora, como preço de referência, o valor da mediana supracitada (R$ 505.000,00) . Assim, em que pesem as falhas apontadas nos procedimentos de pesquisa de preços das licitações da Codevasf (Sede, 3ªSR-PE e 7ªSR-PI) e Funasa/SP que distorceram os critérios de valor aceitável definidos pelas unidades jurisdicionadas, é possível concluir que não há sobrepreço nos valores registrados nas ARPs originárias dos pregões, conforme demonstra o quadro de peça 150, p. 1-2.
Considerando que não houve prejuízo ao erário, em razão da competividade ocorrida nos certames, que reduziu os preços estimados a valores aceitáveis, sobretudo em relação ao Pregão Eletrônico 3/2021-Funasa/SP (item 1) , entende-se que é suficiente dar ciência à Codevasf e à Funasa/SP das falhas cometidas, a fim de prevenir ocorrências semelhantes, nos termos da proposta de encaminhamento adiante. 
Item 43.3.b: indícios de fraude na contratação da empresa Fibra Distribuição e Logística Eireli (CNPJ 29.887.078/0001-51) , no âmbito dos respectivos itens dos Pregões Eletrônicos 36/2021-UASG 195002-3ªSR-PE (item 2) e 84/2021-UASG 195006-Sede (item 2) , porquanto o proprietário não teria condições econômicas e financeiras para possuir empresa de pequeno porte a ponto de participar de processos licitatórios de considerável materialidade, a exemplo dos pregões em comento, o que configura infração administrativa prevista no inciso II do art. 84 da Lei 13.303/2016; e crime tipificado no art. 337-F do Decreto-Lei 2.848, de 7/12/1940 (Código Penal) - incluído pela Lei 14.133/2021.
Fundamento legal ou jurisprudencial: inciso II do art. 84 da Lei 13.303/2016; e crime tipificado no art. 337-F do Decreto-Lei 2.848, de 7/12/1940 (Código Penal) - incluído pela Lei 14.133/2021.
Contextualização:
Na instrução de peça 46, constatou-se que o Sr. Jair Balduino de Souza, proprietário da 
Fibra Distribuição e Logística Eireli (CNPJ 29.887.078/0001-51) , recebeu dinheiro do auxílio emergencial pago pelo Governo Federal a pessoas em estado de vulnerabilidade durante a pandemia da covid-19, o que se poderia presumir que ele não teria condições econômicas e financeiras para possuir empresa de pequeno porte a ponto de participar de processos licitatórios de considerável materialidade.	
Manifestação da Codevasf:
Em suma, a Codevasf informou que:
	a) Pregão Eletrônico 36/2021-UASG 195002-3ªSR-PE (item 2) (peça 134, p. 5-8) :
	a.1) a licitação se processou em consonância ao princípio da vinculação ao instrumento convocatório, com total respeito às cláusulas editalícias e às leis que regem a contratação;
	a.2) todos os documentos apresentados pela licitante revestem-se de aparente boa-fé, as quais comprovam a saúde financeira da empresa (peça 131) ;
	a.3) o fato de a licitante ter recebido auxílio emergencial no período da pandemia não significa, por si só, fraude ao processo licitatório. Na verdade, seria desarrazoado impedir a participação de licitantes que tenham em seu quadro sócios que já foram beneficiados por algum auxílio governamental;
	a.4) não há no edital cláusula que vede a classificação de licitante que já tenha sido beneficiário, em algum momento, com auxílio emergencial ou outro programa social;
	a.5) em consulta ao site do Governo Federal, o Sr. Jair Balduino de Sousa recebera a última parcela no mês de outubro de 2021, dois meses antes do início da abertura do certame. Desse modo, na data de abertura do pregão, o licitante não mais se classificava como beneficiário do programa; e
	a.6) o fato de o senhor Jair Balduino de Sousa ter recebido auxílio emergencial não macula a contratação, tampouco vincula a Codevasf a tais alegações. Na verdade, há de se averiguar se o recebimento do auxílio foi feito de maneira irregular, quando este não fazia jus ao benefício, devendo o senhor Balduino devolver os valores aos cofres públicos.
	b) Pregão Eletrônico 84/2021-UASG 195006-Sede (item 2) (peça 135) :
	b.1) a empresa Fibra Distribuição e Logística Eireli., participou do item 2 do referido pregão que corresponde à cota destinada para microempresas e empresas de pequeno porte, em atendimento ao Decreto 8.538/2015;
	b.2) o preço oferecido pela Fibra Distribuição e Logística Eireli. está em consonância com análise de custos, conforme pesquisa de preços (peça 130) ;
	b.3) durante a fase licitatória, o Sicaf não apresentava qualquer restrição à participação da empresa no certame, bem como não indicava qualquer ocorrência e/ou impedimento de participar da licitação realizada pela Codevasf.
Análise:
Preliminarmente, impende mencionar que, mesmo sendo regularmente instada a se manifestar nestes autos (peças 51, 67 e 80) , a empresa Fibra Distribuição e Logística Eireli (CNPJ 29.887.078/0001-51) não se pronunciou acerca dos indícios de fraude nos Pregões Eletrônicos 36/2021-UASG 195002-3ªSR-PE (item 2) e 84/2021-UASG 195006-Sede (item 2) .
É cediço que o cometimento de fraude requer que o fraudador providencie que toda a documentação apresentada nos Pregões Eletrônicos 36/2021-UASG 195002-3ªSR-PE (item 2) e 84/2021-UASG 195006-Sede (item 2) esteja de acordo com os requisitos do edital e com o que disciplina a lei.
Nesse sentido, não seria possível exigir que os responsáveis pelas análises dos documentos da Fibra Distribuição e Logística Eireli, no âmbito dos referidos pregões eletrônicos, imaginassem que uma empresa cujo capital é de R$ 1,2 milhão, vencedora de licitações em 2021 para o fornecimento de caminhões que alcançam a quantia de R$ 8,5 milhões, teria como único dono (Sr. Jair Balduino de Souza - CPF XXX.039.671-XX) uma pessoa que necessitou do auxílio emergencial do Governo Federal ao longo dos anos de 2020 e 2021 (peça 28) .
O auxílio emergencial foi um benefício criado pelo Governo Federal para garantir renda mínima a pessoas que se encontravam em situação de vulnerabilidade durante a pandemia da Covid-19, e que cumpriam os requisitos previstos no art. 2º da Lei 13.982/2020, já que muitas atividades econômicas foram gravemente afetadas por essa crise sanitária.
Na documentação contábil da empresa, observa-se que a Fibra Distribuição e Logística Eireli não apresentou movimentação contábil em 2020, época em que o capital integralizado alcançava R$ 110 mil (peça 131, p. 1-22) . Chama atenção que, ao longo do exercício de 2021, ainda necessitado do auxílio emergencial destinado a pessoas em estado de vulnerabilidade, o Sr. Jair Balduino de Souza tenha integralizado, em moeda corrente do país, o capital da empresa em R$ 1,2 milhão, conforme dispõe a 2ª alteração do contrato social da Fibra Distribuição e Logística Eireli (peça 131, p. 30-37) .
Dessa forma, considerando que o único dono da empresa Fibra Distribuição e Logística Eireli (CNPJ 29.887.078/0001-51) se enquadrou em todos os requisitos para receber o auxílio emergencial do Governo Federal porque se encontrava vulnerável nos termos do que previu a Lei 13.982/2020, é possível concluir que, em razão disso, ele não detém condição econômica ou financeira para possuir empresa de pequeno porte, o que se pode presumir que atua como "laranja" - termo comumente atribuído à pessoa física que utiliza seu nome para o registro de bens ou transações de terceiros - na administração da empresa em benefício de terceiros, situação que caracteriza fraude no processo licitatório, nos termos do art. 337-F do Decreto-Lei 2.848/1940 (Código Penal) .
Essa prática, segundo o inc. III do art. 5º da Lei 12.846/2013 - lei que dispõe sobre a responsabilização administrativa e civil de pessoas jurídicas pela prática de atos contra a administração pública, nacional ou estrangeira -, constitui ato lesivo à Administração Pública praticado por pessoa jurídica por se utilizar de interposta pessoa física para ocultar ou dissimular seus reais interesses ou a identidade dos beneficiários dos atos praticados.
Por outro lado, há a hipótese da situação inversa, ou seja, de o Sr. Jair Balduino de Souza ser, de fato, o proprietário da empresa, e o recebimento do auxílio emergencial do Governo Federal é que teria sido irregular, em razão de ele não se encontrar, naquele momento, em situação de vulnerabilidade e não cumprir os requisitos previstos no art. 2º da Lei 13.982/2020. 
Por essa razão foi feita a oitiva da empresa, assegurando-lhe o contraditório e a ampla defesa. Caberia à empresa, nesse momento, demonstrar a situação financeira do Sr. Jair Balduino de Souza, bem como a origem dos recursos por ele utilizados para integralização do capital social da empresa. Todavia, a empresa foi silente ao chamado deste Tribunal, permanecendo, portanto, a presunção de que o Sr. Jair Balduino de Souza se trata, na verdade, de pessoa interposta. Assim, a empresa deve ser considerada revel, nos termos do §3º do art. 12 da Lei 8.443/1992, c/c o art. 179, § 6º, do Regimento Interno/TCU.
Ainda, deve ser levado em consideração que a Fibra foi devidamente alertada sobre a possibilidade de o TCU vir a declará-la inidônea, consoante dispõe o ofício da oitiva acostado à peça 67.
Diante do exposto, com fundamento no art. 46 da Lei 8.443/1992, propõe-se declarar a inidoneidade da empresa Fibra Distribuição e Logística Eireli (CNPJ 29.887.078/0001-51) , pelo prazo de até 5 (cinco) anos, para participar de licitações na administração pública federal, bem como nos certames promovidos nas esferas estadual e municipal cujos objetos sejam custeados com recursos federais repassados por força de convênios ou instrumentos congêneres.
Além disso, deve-se encaminhar cópia integral destes autos, bem como da deliberação que vier a ser proferida, acompanhada do relatório e do voto, considerando a repercussão no âmbito penal dos fatos descritos nesta representação, à Superintendência da Polícia Federal e à Procuradoria da República (no Distrito Federal e no estado de Pernambuco) , além da Secretaria da Receita Federal do Brasil (RFB) por haver eventuais questões tributárias envolvidas na situação encontrada, para as ações que julgarem cabíveis dentro de suas esferas de competência.
Ainda, convém comunicar à Controladoria-Geral da União (CGU) , após o trânsito em julgado do acórdão que vier a declarar a inidoneidade, para que promova a inscrição daquela empresa no Cadastro Nacional de Empresas Inidôneas e Suspensas (CEIS) .
Por derradeiro, consoante já exposto nesta instrução, o possível sobrepreço nos Pregões Eletrônicos 36/2021-UASG 195002-3ªSR-PE (item 2) - com ARP expirada e sem contratação - e 84/2021-UASG 195006-Sede (item 2) , ambos arrematados pela Fibra Distribuição e Logística Eireli, não se sustentou ao longo da análise realizada. Portanto, em face do interesse público envolvido na aquisição, não há óbice para que a Codevasf (Sede) dê prosseguimento ao pagamento decorrente do fornecimento do caminhão coletor/compactador de resíduos sólidos já entregue, originário da ARP do Pregão Eletrônico 84/2021-UASG 195006-Sede (item 2) , conforme processo de pagamento acostado à peça 138. Do contrário, restaria caracterizado enriquecimento sem causa por parte da Administração Pública.
Oitiva Funasa/SP
Item 43.8.a: indício de sobrepreço no item 1 do Pregão Eletrônico 3/2021, conforme demonstrado no quadro de peça 43, considerando que atenta contra o princípio da economicidade em contratações públicas, previsto no caput do art. 3º da Lei 8.666/1993 (seleção da proposta mais vantajosa) .
Fundamento legal ou jurisprudencial: art. 3º da Lei 8.666/1993
Manifestação da Funasa/SP:
Em síntese, a Funasa, mediante os Pareceres 101/2022/DIESP-SP/SUEST-SP, de 7/7/2022 (peça 84) e 120/2022/DIESP-SP/SUEST-SP, de 19/7/2022 (peça 139) , informou que:
	a) foram realizadas diversas pesquisas de preços e consultas ao Painel de Preços do Governo Federal ao longo do ano de 2021, conforme consta no Processo Administrativo 25290.000237/2021-36. A pesquisa de mercado foi elaborada conforme previsto na Instrução Normativa SEGES/ME 65, de 7/7/2021, utilizando os parâmetros do art. 5º e seus incisos;
	b) foram utilizados preços obtidos no Painel de Preços, no Portal de Licitações do Banco do Brasil. Realizou-se também pesquisa com fornecedores, que receberam o termo de referência da contratação, com informações detalhadas sobre a contratação pretendida, em que foi possível, nessa pesquisa, a obtenção de preços mais compatíveis com a realidade requerida pela Funasa;
	c) considerando as pesquisas realizadas no Painel de Preços do Governo Federal (item 1) , com cinco preços levantados, a média unitária de valor para aquisição do caminhão compactador (6 m³) , conforme especificação do termo de referência, ficou em R$ 585.385,00;
	d) o preço final da proposta vencedora ficou em R$ 459.000,00. Portanto, do ponto de vista da equipe do ETP, a administração pública logrou êxito quanto à economicidade do uso do recurso público, uma vez que houve uma redução de R$ 126.385,00, que representa 27,53% do preço obtido com base na média de preços aplicados em 2021;
	d) destaca, por fim, que, em razão da extrema fragilidade administrativa e financeira dos municípios alvo dos programas da Funasa, com população de até 50.000 habitantes, o termo de referência da Funasa previu alguns itens de suporte à essa fragilidade (capacitação e treinamento aos futuros operadores dos caminhões) , que considera diferenciais com implicação direta no preço final.
Análise:
De forma semelhante ao Pregão Eletrônico 9/2021-UASG 195012-7ªSR-PI (item 3) (Codevasf) , a pesquisa que subsidiou a estimativa de preço para o item 1 do Pregão Eletrônico 3/2021-Funasa/SP limitou-se a utilizar apenas a licitação da secretaria de obras do estado do Pará (UASG 925446 - Pregão Eletrônico 6/2021, R$ 463.440,00) como parâmetro de referência de contratações públicas similares, combinando-a com cotações de fornecedores: Mardisa Veículos S.A. (R$ 560.000,00) , Man Latin America (R$ 672.000,00) e CNH Industrial Brasil Ltda. (R$ 645.300,00) - peça 144.
Essa cotação de preços feita pela Funasa/SP junto a fornecedores corrobora o que já foi amplamente exposto nesta instrução, no sentido de que, não raramente, os fornecedores superestimam os valores cotados pelos órgãos públicos, o que provoca comumente distorção no preço estimado da licitação do bem a adquirir, tendendo a elevá-lo, além de gerar uma falsa percepção de considerável economia na contratação. Por exemplo, a CNH Indústria Brasil Ltda. - atual ON-HIGHWAY do Brasil Ltda., conforme será esclarecido adiante - cotou o preço do caminhão compactador/coletor de resíduos sólidos (6m3) a R$ 645.300,00 (peça 144, p. 17-18) .
A ON-HIGHWAY do Brasil Ltda. (antiga CNH Indústria Brasil Ltda.) sagrou-se vencedora do certame com um lance de R$ 459.000,00, conforme demonstra o quadro de peça 149. Esse valor representa 71,13% do cotado pela empresa na pesquisa de preços da Funasa/SP, o que indica uma diferença de R$ 186.300,00 por caminhão cotado.
Nesse contexto, é possível afirmar que o procedimento de pesquisa de preços da Funasa/SP também se mostrou bastante deficiente, provocando distorção no critério de valor aceitável, por utilizar única licitação como parâmetro de contratações similares, além de cotações de fornecedores que estão com preços acima de 30% da média da pesquisa no Painel de Preços do Governo Federal empreendida por esta unidade técnica, determinada em R$ 449.122,22, o que também indica falta de criticidade das cotações (peça 150, p. 3 - Anexo I - Recalculo do preço médio obtido no Painel de Preços do Governo Federal) . Isso é observado nas cotações dos fornecedores Man Latin America (R$ 672.000,00) e CNH Industrial Brasil Ltda. (R$ 645.300,00) - peça 149.
Não há evidência de sobrepreço na ARP decorrente do Pregão Eletrônico 3/2021-Funasa/SP (item 1) , conforme expõe o quadro de peça 150, p. 2, e não houve prejuízo ao erário em razão da competividade ocorrida no certame, embora tenha havido falha no procedimento de pesquisa de preços da Funasa/SP, que, por sua vez, permitiu que o preço aceitável fosse inadequadamente estimado em R$ 585.385,00.
Assim, reitera-se a proposta feita na análise da oitiva da Codevasf nesta instrução, no sentido de que é suficiente dar ciência à Funasa/SP de que:
	a) a pesquisa de preços para elaboração do critério de valor aceitável da licitação não deve se restringir a cotações realizadas junto a potenciais fornecedores, devendo ser utilizados e priorizados, como parâmetros, a consulta ao Painel de Preços do Governo Federal e contratações públicas similares, em consonância com a jurisprudência deste Tribunal (Acórdão 713/2019-TCU-Plenário, rel. Min. Bruno Dantas; 1.548/2018-TCU-Plenário, rel. Min. Augusto Nardes; e 1.604/2017-TCU-Plenário, rel. do Min. Vital do Rêgo) ; e com o §1º do art. 5º das Instruções Normativas 65, de7/7/2021, e 73, de 5/8/2020, da Secretaria de Gestão do Ministério da Economia (Seges-ME) , a fim de que possa prevenir ocorrências semelhantes; e
	b)  a falta de criticidade na cotação de preços coletados junto a fornecedores viola o §3º do art. 6º da IN 73 da Seges-ME, de 5/8/2020; e o §4º do art. 6º da IN 65 da Seges-ME, de 7/7/2021.
Oitiva sociedades empresárias
Mardisa Veículos S/A
Em síntese, a Mardisa Veículos S/A informou que (peça 74, p. 1-6) :
	a) o valor de referência do Pregão Eletrônico 3/2021-Funasa/SP (item 1) era de R$ 585.385,00, ao final da fase de lances o valor chegou a R$ 459.000,00, o que representa uma redução de aproximadamente 21,59% do valor de referência estimado pela Funasa/SP;
	b) na composição dos custos, demonstrada à peça 74, p. 32 - "Planilha de Custos Mardisa S.A.", a margem comercial é de 3,62%. Assim, em comparação a qualquer negócio que gera lucro, não há qualquer indicação de prática de sobrepreço com métricas tão baixas;
	c) todo o investimento que já realizou para atender este fornecimento está sujeito a custo financeiro de 1,86% ao mês. Portanto, na ocorrência de fatos supervenientes de qualquer caráter e natureza, corre sérios riscos de gerar prejuízo aos seus investidores;
	d) o veículo em questão foi adquirido por esta concessionária junto a Mercedes-Benz do Brasil, por um valor abaixo do que consta na Tabela da Fundação Instituto de Pesquisas Econômicas (FIPE) (peça 74, p. 39) . Os parâmetros da pesquisa realizada na FIPE tiveram como referência o mês de dezembro de 2021, período da realização do certame, com o mesmo veículo e modelo (2022) que será fornecido ao órgão. Na pesquisa, podemos constatar categoricamente que o veículo foi adquirido com um valor de 4,28%, aproximadamente, menor do que o praticado no mercado naquele período;
	e) além do veículo, peça 74, p. 33-34, pode-se verificar o valor de compra negociado pelo equipamento "coletor compactador de lixo de 6m³", junto ao nosso parceiro implementador, que também não há qualquer indício de sobrepreço. Naquela ocasião, o valor negociado pelo equipamento estava coerente com a realidade de mercado (peça 74, p. 27-31) ;
	f) por fim, acrescenta que já realizou vários investimentos para o atendimento do Contrato 15/2021-Funasa/SP (peça 74, p. 23-26) . A dizer, a compra das 12 (doze) unidades de caminhões junto à montadora Mercedes-Benz do Brasil, a assinatura de Contrato com o parceiro implementador com pagamentos de parcelas antecipadas, despesas com a emissão de fiança bancária, com viagens para aprovação de protótipo e acompanhamento de produção dos coletores junto ao nosso parceiro implementador, dentre outros custos, como o financeiro de 1,86% ao mês, contado da data de cada aplicação financeira.
Análise
Segundo já exposto nesta instrução, não há evidência de sobrepreço no valor registrado na ARP decorrente do Pregão Eletrônico 3/2021-Funasa/SP (item 1) para o fornecedor Mardisa Veículos S.A., no valor de R$ 469.000,00, conforme demonstra o quadro à peça 150, p. 2. Por outro lado, deve-se ressalvar que não houve prejuízo aos cofres públicos, de fato, em razão da competividade ocorrida no certame, uma vez que a estimativa de preço aceitável para a referida licitação feita pela Funasa/SP foi deficiente.
ON-HIGHWAY Brasil Ltda. (sucessora da CNH Industrial Brasil Ltda. e da Iveco Latin America Ltda.) 
A ON-HIGHWAY Brasil Ltda. (sucessora da CNH Industrial Brasil Ltda. e da Iveco Latin America Ltda.) , em suma, informou que (peça 122) :
	a) houve inadequação dos parâmetros utilizados na pesquisa de preços da Selog (peça 122, p. 4-15) : 
	a.1) pequena amostra para definição do preço de referência Selog, considerando que foram utilizados somente quatro pregões (peça 122, p. 4) ;
	a.2) deveriam ser utilizadas todas as licitações para aferir o preço de referência Selog - inclusive as que estão com indícios de sobrepreço (peça 122, p. 5-7) ; 
	a.3) o preço de referência Selog se baseou em uma única fonte de pesquisa (Painel de Preços do Governo Federal) (peça 122, p. 7-8) ; 
	a.4) discrepâncias nas características das licitações que serviram de parâmetro para o cálculo do preço de referência Selog, notadamente a respeito da (peça 122, p. 8-15) : 
	a.4.1) logística para o local da entrega dos caminhões, considerando que se utilizou de licitações de diferentes localidades;
	a.4.2) características da marca ofertada, considerando que há diferença de preço sob este aspecto; 
	a.4.3) contratação de empresa para fabricar e montar o compactador de resíduos sólidos no caminhão, considerando que o caminhão fabricado possui apena cabine e chassi;
	a.4.4) o Pregão Eletrônico 3/2021-Funasa/SP (item 1) prevê capacitação e treinamento para os futuros operadores dos caminhões coletores de resíduos sólidos.
	b) adequação dos preços praticados nos Pregões Eletrônicos 3/2021-Funasa/SP (item 1) e 9/2021-UASG 195012-7ªSR-PI (item 3) - Codevasf (peça 122, p. 15-19) :
	b.1) a pesquisa de preços da Funasa/SP tomou em consideração uma amostra mais ampla e proveniente de fontes distintas. Essa amostra foi composta por cinco cotações, sendo que três delas eram provenientes de contratações formalizadas por órgãos e entidades da Administração Pública no segundo semestre de 2021 e duas de fornecedores. Em todos os casos, as cotações que integraram a amostra foram selecionadas tendo em conta as especificidades do Termo de Referência do PE 3/2021 - Funasa/SP.
	c) inexistência dos elementos característicos do sobrepreço (peça 122, p. 19-23) :
	c.1) a caracterização do sobrepreço exige um descolamento excessivo e injustificado entre o preço contratado e chamado preço de mercado. Ou seja, a simples contratação a preço mais elevado, por si só, não caracteriza sobrepreço, nem é vedada pela ordem jurídica. Para tanto, é preciso que: (i) o preço contratado seja excessivamente superior aos preços referenciais; (ii) essa diferença não possa ser justificada pelas peculiaridades do contrato; e (iii) o preço de referência efetivamente reflita a realidade do mercado, o que pressupõe que tenha sido calculado a partir de preços praticados em condições senão idênticas, muito semelhantes à contratação sob análise.
Análise 
Inicialmente, convém esclarecer que a ON-HIGHWAY Brasil Ltda. sucedeu a CNH Industrial Brasil Ltda., consoante expõem a documentação à peça 97 e os esclarecimentos à peça 98. Ela se pronuncia em relação aos Pregões Eletrônicos 9/2021-UASG 195012-7ªSR-PI (item 3) (Codevasf) e 3/2021-Funasa/SP (item 1) , o primeiro, vencido pela então CNH Industrial Brasil Ltda. (sucedida pela ON-HIGHWAY Brasil Ltda.) .
Em resposta à oitiva, pode-se dividir os argumentos da ON-HIGHWAY Brasil Ltda. em três tópicos a serem analisados a seguir: (i) inadequação dos parâmetros utilizados na pesquisa de preços da Selog (peça 122, p. 4-15) ; (ii) adequação dos preços praticados nos Pregões Eletrônicos 3/2021-Funasa/SP (item 1) e 9/2021-UASG 195012-7ªSR-PI (item 3) - Codevasf (peça 122, p. 15-19) ; e (iii) inexistência dos elementos característicos do sobrepreço (peça 122, p. 19-23) .
Assim, passa-se a analisar os argumentos da empresa tópico a tópico.
Inadequação dos parâmetros utilizados na pesquisa de preços da Selog (peça 122, p. 4-15) .
Entende-se que a amostra com quatro pregões eletrônicos obtidos pela Selog em consulta ao Painel de Preços do Governo Federal é suficiente para comparar preços contratados em outras licitações que não estavam na referida consulta. Dessa forma, não seria razoável incluir na amostra as licitações da Codevasf e da Funasa/SP que são objetos da presente representação, a fim de proceder o adequado comparativo de preços. 
O procedimento de pesquisa de preços feito por esta unidade técnica priorizou parâmetro (pesquisa no Painel de Preços do Governo Federal com consulta a quatro contratações públicas similares) em conformidade com o que prevê o §1º do art. 5º da IN 65 da Seges-ME, de 7/7/2021 ou IN 73 da Seges-ME, de 5/8/2020. 
De forma semelhante aos procedimentos de pesquisa de preços da Codevasf e da Funasa/SP, que serviram de fulcro para o critério de valor aceitável dos pregões eletrônicos suspostamente eivados com sobrepreço, buscou-se licitações realizadas em âmbito nacional cujo objeto seria a contratação pública similar de "caminhão com coletor/compactador de resíduos sólidos (6 m3) ". A pesquisa realizada retomou aquisições similares no Distrito Federal e nos estados do Pará e de Minas Gerais (peça 38) , o que, por óbvio, implica dizer que não se trata de marca idêntica a ofertada pela ON-HIGHWAY Brasil Ltda. 
A Funasa/SP e a Codevasf - nos procedimentos de pesquisa de preços dos Pregões Eletrônicos 9/2021-UASG 195012-7ªSR-PI (item 3) (Codevasf) e 3/2021-Funasa/SP (item 1) -, segundo relatado nesta instrução, utilizaram única contratação similar feita por ente público no estado do Pará para estimar o preço aceitável do objeto a ser contratado, conforme registram os quadros de peças 148 e 149.
Portanto, é possível concluir que o procedimento de pesquisa de preços feito por esta Selog, que norteou o indício de sobrepreço registrado na instrução preliminar (peça 46) , está de acordo com os preceitos da legislação regente (INs da Seges-ME) . 
Todavia, consoante já descrito nesta instrução, vale ressaltar que esta unidade técnica recalculou o preço de referência, acrescentando duas contratações públicas similares que não estavam presentes na amostra inicial, bem como combinou o preço médio encontrado no Painel de Preços (considerada a margem tolerável de 10%) com cotações de fornecedores - todas informações obtidas nas pesquisas de preços dos pregões analisados. O quadro à peça 150 demonstra o procedimento. 
Assim, foi possível constatar que não há evidência de que os valores registrados nas ARPs originárias dos Pregões Eletrônicos 9/2021-UASG 195012-7ªSR-PI (item 3) (Codevasf) e 3/2021-Funasa/SP (item 1) - arrematados pela ON-HIGHWAY Brasil Ltda. ou antiga CNH Industrial Ltda. - estão com sobrepreço. No entanto, deve-se ressalvar, mais uma vez, que não houve prejuízo aos cofres públicos em razão da competividade ocorrida nos certames, uma vez que as estimativas de preço aceitável para as licitações da Funasa/SP e da Codevasf (7ªSR-PI) foram deficientes, ambas com utilização de única contratação similar pública para compor o cálculo do preço aceitável.
Adequação dos preços praticados nos Pregões Eletrônicos 3/2021-Funasa/SP (item 1) e 9/2021-UASG 195012-7ªSR-PI (item 3) - Codevasf (peça 122, p. 15-19) .
Em relação a esse ponto, remete-se às análises das oitivas da Codevasf e da Funasa/SP em que ficou amplamente demonstrado que os procedimentos de pesquisa de preços que fundamentaram os preços aceitáveis dos mencionados pregões foram bastante deficientes. E, repisa-se, o sobrepreço não se concretizou em razão da competitividade presente nos certames, em que os valores registrados nas ARPs foram reduzidos a patamares aceitáveis.
Inexistência dos elementos característicos do sobrepreço (peça 122, p. 19-23) 
Todos os sobrepreços identificados no exame da instrução preliminar (peça 46) estavam acima de 10% da média de contratações públicas similares obtidas em consulta ao Painel de Preços do Governo Federal. Isso, de acordo com aquela análise, caracterizaria o sobrepreço.
Especificamente, em relação à contratação da Funasa/SP, que previa a capacitação e treinamento de quatro horas dos futuros operadores dos caminhões que serão doados a diversos municípios do estado de São Paulo, com base nos valores das contratações públicas similares, é possível afirmar que o acréscimo desse eventual serviço não justifica o preço aceitável estabelecido para o Pregão Eletrônico 3/2021-Funasa/SP (item 1) , no valor de R$ 585.385,00. Até mesmo porque, na resposta de sua oitiva, a Funasa/SP citou o serviço, mas o termo de referência e o estudo técnico preliminar (peças 93 e 94) não discriminam qual seria a composição desse custo (capacitação e treinamento de quatro horas) no bojo da contratação.
Comentários dos gestores
Codevasf
A Codevasf se manifestou a despeito do Pregão Eletrônico 84/2021-UASG 195006-Sede (item 2) (peça 135) . A estatal informou que fará gestão referente à realização de glosa preventiva ao pagamento da Ordem de Fornecimento 0.0613/202 referente ao item 2 do referido pregão até que este Tribunal delibere sobre a matéria em análise (peça 138) .
Quanto aos possíveis impactos, destaca que, no caso de anulação do item 2 do Pregão Eletrônico 84/2021-UASG 195006-Sede, o processo administrativo para doação do bem ao beneficiário já foi formalizado, e para restituí-lo geraria grandes desdobramentos de ordem técnica, administrativa e jurídica necessários para restituir o caminhão à empresa contratada, além da perda dos recursos, tendo em vista que foram empenhados no ano de 2021.
Análise
Ainda que exista deficiência no procedimento de pesquisa de preços da licitação em apreço, conforme amplamente reportado nesta instrução, não há evidência de sobrepreço no item 2 do Pregão Eletrônico 84/2021-UASG 195006-Sede. 
Sendo assim, não há óbice para que a Codevasf-Sede proceda à rotina administrativa para seguir adiante com o pagamento e destinação ou doação do bem.
Funasa/SP
Em síntese, por meio do Ofício 976/2022/SUEST-SP-FUNASA, de 19/7/2022 (peça 119) , caso houvesse decisão deste Tribunal para anular o item 1 do Pregão Eletrônico 3/2021-Funasa/SP, a Funasa/SP informa que:
	a) o Brasil, principalmente o estado de São Paulo, seria extremamente afetado pela não aquisição dos caminhões coletores/compactadores de resíduos sólidos (6m3) , cuja política pública foi de efetivamente acelerar o procedimento às prefeituras com menos de 50 mil habitantes que não possuem condições ágeis de contratação e muito menos de orçamento destinado para tal finalidade; e 
	b) não houve sobrepreço no item 1 do Pregão Eletrônico 3/2021-Funasa/SP.
Análise
De fato, não há evidência de sobrepreço no valor registrado na ARP decorrente do item 1 do Pregão Eletrônico 3/2021-Funasa/SP. No entanto, impende registrar que isso possivelmente não aconteceu por causa da competitividade ocorrida no certame, considerando que o procedimento de pesquisa de preços da Funasa/SP foi deficiente, permitindo que o preço estimado aceitável da licitação fosse definido em R$ 585.385,00, aproximadamente R$ 80 mil por veículo, quando se compara o preço de referência estabelecido, de forma muito conservadora, por esta Selog, em R$ 505 mil, conforme demonstra o quadro de peça 150, p. 3-4.
Em relação à Política Pública envolvida na aquisição dos caminhões, parte-se da premissa que toda contratação visa atingir determinado interesse público. Por outro lado, não seria razoável permitir que o valor pago pela Administração Pública seja expressivamente maior que o preço praticado no mercado e em outras contratações públicas similares.
Conclusão 
Embora a existência do perigo na demora e a descaracterização do perigo da demora reverso, segundo depõem as respectivas análises, não há plausibilidade jurídica em relação ao sobrepreço. Sendo assim, propõe-se indeferir o pedido de medida cautelar.
Além disso, diante do exposto, os elementos constantes dos autos permitem, desde já, a avaliação quanto ao mérito da presente representação como parcialmente procedente, uma vez que se confirma a fraude exposta pelo representante, segundo a análise realizada.
Será proposta, portanto, ciência e demais encaminhamentos, nos termos adiante.
Ainda, em consonância com o entendimento da instrução precedente (peça 46) , deve-se encaminhar cópia daquela instrução às respectivas unidades técnicas especializadas deste Tribunal, a cuja clientela pertençam as unidades jurisdicionadas (Codevasf e Funasa) , respectivamente, Secretaria de Infraestrutura Hídrica, de Comunicações e de Mineração (SeinfraCOM) e Secretaria de Controle Externo da Saúde (Secex Sáude) , a fim de que analisem as informações reportadas pelo representante, e adotem as providências que julgarem cabíveis para o caso, além de eventualmente essas informações subsidiarem futuras fiscalizações relacionadas à Política de Resíduos Sólidos.
Informações Adicionais
Em petição à peça 147, a empresa ON-HIGHWAY Brasil Ltda. requer que o presente processo seja desmembrado em dois expedientes distintos para promover celeridade nas análises dos Pregões Eletrônicos 9/2021-UASG 195012-7ªSR-PI (item 3) e 3/2021-Funasa/SP (item 1) - licitações em que figura como parte interessada.
Análise
Entende-se que o referido pedido perdeu o objeto, uma vez que esta instrução já trata do mérito desta representação.

 (...) 
	I. Proposta de Encaminhamento

	Em virtude do exposto, propõe-se:
13.1. conhecer da representação, satisfeitos os requisitos de admissibilidade constantes no art. 237, inciso III e parágrafo único, do Regimento Interno/TCU, e no art. 103, § 1º, da Resolução - TCU 259/2014;
13.2. considerar revel, para todos os efeitos, a empresa Fibra Distribuição & Logística Eireli (CNPJ 29.887.078/0001-51) , dando-se prosseguimento ao processo, com fundamento no art. 12, § 3º, da Lei 8.443/1992, c/c o art. 179, § 6º, do Regimento Interno/TCU;
13.3. no mérito, com fundamento no art. 276, § 6º, do Regimento Interno deste Tribunal, considerar a presente representação parcialmente procedente;
13.4. indeferir o pedido de concessão de medida cautelar formulado pelo representante;
13.5. declarar a inidoneidade da empresa Fibra Distribuição & Logística Eireli (CNPJ 29.887.078/0001-51) , pelo prazo de até 5 (cinco) anos, para participar de licitações na administração pública federal, bem como nos certames promovidos nas esferas estadual e municipal cujos objetos sejam custeados com recursos federais repassados por força de convênios ou instrumentos congêneres;
13.6. dar ciência à Companhia de Desenvolvimento dos Vales do São Francisco e do Parnaíba (Codevasf) , com fundamento no art. 9º, inciso I, da Resolução - TCU 315/2020, sobre as seguintes impropriedades/falhas, identificadas nos seguintes pregões eletrônicos, para que sejam adotadas medidas internas com vistas à prevenção de outras ocorrências semelhantes:
	a) Pregões Eletrônicos 2/2020-UASG 195015-8ªSR-MA (item 2) e 9/2021-UASG 195012-7ªSR-PI - o procedimento de pesquisa de preços para elaboração do critério de valor aceitável da licitação foi deficiente, uma vez que não deve se restringir a cotações realizadas junto a potenciais fornecedores, devendo ser utilizados e priorizados, como parâmetros, a consulta ao Painel de Preços do Governo Federal e contratações públicas similares, em consonância com a jurisprudência deste Tribunal (Acórdão 713/2019-TCU-Plenário, rel. Min. Bruno Dantas; 1.548/2018-TCU-Plenário, rel. Min. Augusto Nardes; e 1.604/2017-TCU-Plenário, rel. do Min. Vital do Rêgo) , o § 1º do art. 15 do Regulamento de Licitações e Contratos da Codevasf; e o §1º do art. 5º das Instruções Normativas 65, de7/7/2021, e 73, de 5/8/2020, da Secretaria de Gestão do Ministério da Economia (Seges-ME) ; e
	b) Pregões Eletrônicos 36/2021-UASG 195002-3ªSR-PE (item 2) e 84/2021-UASG 195006-Sede (item 2)  - falta de criticidade no procedimento de pesquisa de preços e objetos coletados junto ao Painel de Preços do Governo Federal ou a contratações públicas similares, em afronta ao §3º do art. 6º da IN 73 da Seges-ME, de 5/8/2020; ao §4º do art. 6º da IN 65 da Seges-ME, de 7/7/2021; e ao §4º do art. 15 do Regulamento de Licitações e Contratos da Codevasf;
13.7. dar ciência à Fundação Nacional de Saúde - Coordenação Regional em São Paulo (Funasa/SP) , com fundamento no art. 9º, inciso I, da Resolução - TCU 315/2020, sobre as seguintes impropriedades/falhas, identificadas no Pregão Eletrônico 3/2021-Funasa/SP (item 1) , para que sejam adotadas medidas internas com vistas à prevenção de outras ocorrências semelhantes:
	a) o procedimento de pesquisa de preços para elaboração do critério de valor aceitável da licitação foi deficiente, uma vez que não deve se restringir a cotações realizadas junto a potenciais fornecedores, devendo ser utilizados e priorizados, como parâmetros, a consulta ao Painel de Preços do Governo Federal e contratações públicas similares, em consonância com a jurisprudência deste Tribunal (Acórdão 713/2019-TCU-Plenário, rel. Min. Bruno Dantas; 1.548/2018-TCU-Plenário, rel. Min. Augusto Nardes; e 1.604/2017-TCU-Plenário, rel. do Min. Vital do Rêgo) ; e com o §1º do art. 5º das Instruções Normativas 65, de7/7/2021, e 73, de 5/8/2020, da Secretaria de Gestão do Ministério da Economia (Seges-ME) ; e
	b) falta de criticidade na cotação de preços coletados junto a fornecedores, em afronta ao §3º do art. 6º da IN 73 da Seges-ME, de 5/8/2020; e ao §4º do art. 6º da IN 65 da Seges-ME, de 7/7/2021.
13.8. informar à Companhia de Desenvolvimento dos Vales do São Francisco e do Parnaíba (Codevasf) ,  à Fundação Nacional de Saúde - Coordenação Regional em São Paulo (Funasa/SP) e aos representantes destes autos e do TC Processo 009.716/2022-0 (processo conexo a ser apensado nestes autos, conforme determina o Acórdão 4679/2022-TCU-Primeira Câmara, rel. Min. Vital do Rêgo) , do acórdão que vier a ser proferido, destacando que o relatório e o voto que fundamentam a deliberação ora encaminhada podem ser acessados por meio do endereço eletrônico www.tcu.gov.br/acordaos;
13.9. encaminhar cópia integral destes autos, bem como da deliberação que vier a ser proferida, acompanhada do relatório e do voto, à Superintendência da Polícia Federal, à Procuradoria da República (no Distrito Federal e no estado de Pernambuco) e à Secretaria da Receita Federal do Brasil (RFB) , para as ações que julgarem cabíveis dentro de suas esferas de competência;
13.10. comunicar à Controladoria-Geral da União (CGU) , após o trânsito em julgado do acórdão que vier a declarar a inidoneidade, para que promova a inscrição da empresa Fibra Distribuição & Logística Eireli (CNPJ 29.887.078/0001-51) no Cadastro Nacional de Empresas Inidôneas e Suspensas (CEIS) ; 
13.11. encaminhar cópia da peça 1 (exordial do representante) e da instrução preliminar de peça 46 à Secretaria de Infraestrutura Hídrica, de Comunicações e de Mineração (SeinfraCOM) e à Secretaria de Controle Externo da Saúde (Secex Saúde) , ambas unidades técnicas deste Tribunal,  a fim de que analisem as informações reportadas pelo representante, e adotem as providências que julgarem cabíveis, notadamente a respeito do caso relacionado à Política Nacional de Resíduos Sólidos, além de eventualmente essas informações subsidiarem futuras fiscalizações das secretarias; e
13.12. arquivar os presentes autos, nos termos art. 169, III, do Regimento Interno deste Tribunal."

	É o relatório.

Laura Guedes de Souza (48769/OAB-DF), representando Tabata Claudia Amaral de Pontes; Rafael Albertini Romera (55224/OAB-PR), Henrique Lago da Silveira (327013/OAB-SP) e outros, representando On-highway Brasil Ltda.; Laura Guedes de Souza (48769/OAB-DF), representando Alessandro Vieira; Gilberto Salgado de Jesus, representando Mardisa Veículos S/a; Laura Guedes de Souza (48769/OAB-DF), representando Felipe Rigoni Lopes

Não atuou

REPRESENTAÇÃO. CODEVASF. FUNASA. AQUISIÇÃO DE CAMINHÕES COLETORES COM COMPACTADOR DE RESÍDUOS SÓLIDOS. AUSÊNCIA DE SOBREPREÇO. INDÍCIOS INSUFICIENTES PARA CARACTERIZAR FRAUDE À LICITAÇÃO. DEFICIÊNCIA NO PROCEDIMENTO DE ORÇAMENTAÇÃO. EXPEDIÇÃO DE CIÊNCIA, COM VISTAS À PREVENÇÃO DE OCORRÊNCIAS SEMELHANTES. ARQUIVAMENTO. A pesquisa de preços para elaboração do critério de valor aceitável da licitação não deve se restringir a cotações realizadas junto a potenciais fornecedores, devendo ser priorizadas a consulta ao Painel de Preços do Governo Federal e a contratações públicas similares.

REPRESENTAÇÃO (REPR)

Examina-se representação, com pedido de medida cautelar, noticiando possíveis irregularidades na aquisição de caminhões coletores com compactador de resíduos sólidos pelas seguintes unidades: Superintendência de Desenvolvimento do Centro-Oeste - Sudeco, Fundação Nacional de Saúde - Funasa e Companhia de Desenvolvimento do Vale do São Francisco - Codevasf. As supostas irregularidades consistiriam em sobrepreço, direcionamento de licitação e fraude a licitação (participação de empresas "fantasma" e em nome de "laranjas") .
Em instrução inicial (peça 46) , a Selog identificou indício de sobrepreço em quatro dos oito certames examinados, de forma que propôs o deferimento do pedido de medida cautelar, no sentido de determinar à Codevasf e à Funasa que suspendessem as contratações, os pagamentos e eventuais adesões dos itens em que foi identificado o sobrepreço. Não foram localizadas licitações promovidas pela Sudeco contemplando aquele tipo de veículo.
Por entender que os pressupostos para adoção de medida cautelar exigiam uma análise mais detida, determinei a oitiva prévia das entidades envolvidas, nos termos do art. 276, § 2º, do Regimento Interno.
Ao examinar a documentação encaminhada, a Selog considerou afastado o indício de sobrepreço, de forma que propôs, em síntese: i) conhecer da representação e considerá-la parcialmente procedente; ii) indeferir a medida cautelar; iii) considerar revel a empresa Fibra Distribuição & Logística Eireli e declará-la inidônea para participar de licitações na administração pública federal; iv)  expedir ciências à Codevasf e à Funasa, a respeito de irregularidades no procedimento de elaboração do critério de valor aceitável das licitações.
Alinho-me parcialmente às análises da unidade técnica, pelas razões que passo a expor.
De início, anuo à conclusão de que não está caracterizado sobrepreço nas propostas vencedoras dos pregões eletrônicos examinados nesta representação, tendo em vista  o referencial de preços revisado pela unidade técnica na instrução de mérito.
Consoante bem apontado pela unidade especializada, está afastado o alegado recebimento, pela Codevasf, de veículos com especificações de menor porte do que os licitados sem a devida compensação dos valores pagos, uma vez que os equipamentos entregues atenderam aos critérios dos respectivos editais.
Também acompanho o entendimento esposado pela Selog de não haver indícios de direcionamento nas licitações examinadas.
Em relação às falhas no processo de orçamentação de diversos dos pregões examinados, em que se utilizou preferencialmente cotações junto a potenciais fornecedores, nada tenho a acrescentar à percuciente análise da Selog, visto que fundamentada em farta jurisprudência desta Corte. Assim, acolho a proposta de expedir ciência à Codevasf e à Funasa, com vistas à prevenção de ocorrências semelhantes. 
Ressalto, como fez a unidade técnica, que as deficiências identificadas no processo de orçamentação não foram suficientes para a celebração de contratos com sobrepreço, tendo em vista que a efetiva competição nos certames proporcionou descontos tais que as propostas finais se mantiveram abaixo do orçamento-paradigma assumido pela Selog.
Deixo de acolher, todavia, a proposta de declarar a inidoneidade da empresa Fibra Distribuição & Logística. 
Destaco que tal empresa sagrou-se vencedora em apenas duas das licitações examinadas. Embora tenha celebrado a ata de registro de preços decorrente do Pregão Eletrônico 36/2021-UASG195002-3ªSR-PE, que previa o fornecimento de até 18 caminhões, a vigência expirou sem que tenha sido demandado qualquer fornecimento. Já o Pregão 84/2021-UASG 195006-Sede contemplava apenas um único caminhão, que foi adquirido, porém sem indícios de sobrepreço, já que o valor dessa contratação foi o menor entre todas as licitações conduzidas pela Codevasf examinadas neste processo.
Como se depreende da instrução transcrita no relatório, a unidade técnica concluiu ter havido fraude à licitação posto que o único sócio da referida empresa recebeu dinheiro do auxílio emergencial pago pelo Governo Federal a pessoas em estado de vulnerabilidade durante a pandemia da covid-19. 
A Selog presumiu que ou ele não teria condições econômicas e financeiras para possuir empresa capaz de participar de processos licitatórios de considerável materialidade (e, assim, teria atuado como "laranja", camuflando os verdadeiros proprietários da empresa) , ou o recebimento do auxílio emergencial é que teria sido irregular, em razão de ele não se encontrar, naquele momento, em situação de vulnerabilidade e não cumprir os requisitos previstos no art. 2º da Lei 13.982/2020.
Considero que os elementos disponíveis nos autos são insuficientes para concluir que tenha havido fraude a licitação. Primeiramente porque, embora não haja dúvidas de que se mostraria ilícito o eventual recebimento do auxílio emergencial por cidadão que não cumpria os requisitos da lei de regência, também resta indene de dúvidas que essa conduta não configura fato típico de fraude ao caráter competitivo do procedimento licitatório. Ademais, a Selog não considerou uma terceira hipótese, de que outra pessoa tenha irregularmente recebido o auxílio extraordinário em nome daquele empresário, sem o seu conhecimento.
Independentemente da situação que venha a ter ocorrido, ressalto que não há nos autos indícios suficientes para caracterizar o uso de sócio "laranja" na constituição da empresa Fibra Distribuição & Logística.
Por fim, acompanho a proposta de enviar cópia da decisão ao Ministério Público da União, para que avalie a conveniência e oportunidade de examinar, em sua esfera de competência, os fatos ora tratados.
Ante o exposto, acolhendo as análises e conclusões da unidade técnica naquilo que não contraria os fundamentos acima apresentados, VOTO pela adoção da minuta de acórdão que submeto a este Colegiado.
TCU, Sala das Sessões, em 21 de setembro de 2022.
JORGE OLIVEIRA 
Relator